```{r setup-06, include=FALSE}
rm(list = ls())

knitr::opts_chunk$set(echo = FALSE, 
                      warning = FALSE, 
                      message = FALSE,
                      fig.align = "center",
                      fig.dim = c(5, 4))

library(openintro)
library(tidyverse)
library(knitr)
library(patchwork)
library(Hmisc)       # for errorbars in ggplot
library(kableExtra)
library(graphics)
library(rio)

ggred <- "#F8766D"
ggblue <- "#00BFC4"
gggreen <- "#7CAE00"
ggviolet <- "#C77CFF"

```


```{r}
#knitr::write_bib(c(.packages(), "openintro"), "packages.bib")
```


# Multiple lineare Regression

> Zugegeben, die einfache lineare Regression ist vielleicht nicht ganz so einfach. Dafür ist die multiple lineare Regression nicht viel schwieriger.

Mittels einer  einfachen linearen Regression möchte man eine kontinuierliche abhängige Variable mit Hilfe **einer** unabhängigen Variable erklären. Mittels multipler linearer Regression möchte man eine kontinuierliche abhängige Variable mit Hilfe **mehrerer** unabhängiger Variablen erklären. Die multiple lineare Regression wird daher manchmal auch *mehrfache lineare Regression* genannt.

Stellen Sie sich vor, sie wollen das Blutvolumen auf Grundlage des Körpergewichts schätzen (= einfache lineare Regression). Könnte diese Schätzung eventuell genauer ausfallen, wenn wir zusätzlich noch andere Variablen wie das Geschlecht oder die Muskelmasse als erklärende Variablen ins Modell einschliessen? ( = multiple lineare Regression).

aus

$$
\widehat{Blutvolumen} = \hat{\beta}_0 + \hat{\beta}_1 Körpergewicht
$$

wird

$$
\widehat{Blutvolumen} = \hat{\beta}_0 + \hat{\beta}_1 Körpergewicht + \hat{\beta}_2 Geschlecht+\hat{\beta}_3Muskelmasse.
$$

## Lernziele

::: callout-important

1.  Definiere die erklärenden Variablen als unabhängige Variablen (Prädiktoren) und die Antwortvariable als abhängige Variable.

2.  Bei einem Modell mit $Y$ als abhängiger Variable, $m$ Eingangrössen und $n$ Beobachtungen wird das lineare Regressionsmodell gebildet als

    $$
    Y_i = \beta_0 + \beta_1 x_{i1} + \beta_2 x_{i2}+ \dots + \beta_m x_{im} + \epsilon_i, \quad i = 1, \dots, n,
    $$

    wobei der Koeffizient $\beta_0$ den Schnittpunkt mit der y-Achse (Achsenabschnitt, engl. intercept) und die Koeffizienten $\beta_1, \beta_2, ..., \beta_m$ die $m$ die jeweiligen Steigungen einer "Hyperebene"  beschreiben. Das Modell hat also $p=m+1$ Parameter. Die Punktschätzungen (aus den beobachteten Daten) für $\beta_0$ und $\beta_1, \beta_2, ..., \beta_m$ sind $\hat{\beta}_0$ bzw. $\hat{\beta}_1, \hat{\beta}_2, ..., \hat{\beta}_m$. Beachte, dass bei für einen kategoriellen Prädiktor mit $k$ Ausprägungen $k-1$ Steigungen geschätzt werden.


3.  Definiere Residuen $r_i$ als Differenz zwischen den beobachteten $y_i$ und den durch das Modell vorhergesagten (gefitteten) $\hat{y}_i$ Werten der abhängigen Variablen.

4.  Beachte, dass die Regressionskoeffizienten, wie bei der einfachen linearen Regression, so gewählt werden, dass die Summe der quadrierten Residuen minimiert wird.

5.  Nenne die Bedingungen dafür, dass die Konfidenzintervalle und Hypothesentests für die Regressionskoeffizienten gültig sind und überprüfe diese:

    a)  Fehler haben Erwartungswert 0 → Residuen-Plot
    b)  Fehler haben konstante Variabilität (Homoskedastizität) → Residuen-Plot
    c)  Fehler sind unabhängig und normalverteilt → QQ-Plot

6.  Interpretiere die Steigungen $\beta_1, \beta_2, ..., \beta_m$ wie folgt:

    -   "Für jede Einheit, um die sich der Wert $x$ der jeweiligen Eingangsgrösse erhöht, erwarten wir, dass $Y$ im Durchschnitt um $|\beta_1|$ Einheiten grösser bzw. kleiner wird." Dies unter der Berücksichtigung, dass alle anderen unabhängigen Variablen fixiert, das heisst gleich gehalten werden.
    -   Beachte dass es vom Vorzeichen der Steigung abhängig ist, ob der Wert der abhängigen Variable zu- oder abnimmt.

7.  Interpretiere $\beta_0$ (intercept) folgendermassen: "Wenn alle unabhängigen Variablen $x_1=x_2= \dots= x_m = 0$, nimmt $Y$ im Durchschnitt den Wert von $\beta_0$ an."

8.  Berechne den Schätzwert der abhängigen Variablen für Einheit $i$ durch Einsetzen von $x_{i1}\dots,x_{im}$ in den linearen Prädiktor mit den Schätzwerten der Parameter:

    $$
    \hat{Y}_i=\hat{\beta}_0+\hat{\beta}_1x_{i1}+\hat{\beta}_2x_{i2}+\hat{\beta}_3x_{i3} + \dots + \hat{\beta}_mx_{im}
    $$

    -   Verwende nur Werte für $x_{i1}\dots, x_{im}$, die im Bereich der beobachteten Daten liegen.
    -   Extrapoliere nicht über die Variationsbreite hinaus, ausser du bist dir sicher, dass das lineare Muster darüber hinaus gültig ist.

9.  Definiere das Bestimmtheitsmass $R^2$ als den Anteil der Variabilität der abhängigen Variablen, der durch die unabhängige Variable erklärt wird:

    $$
    R^2 = \frac{SS_{model}}{SS_{total}}
    $$

10. Interpretiere den F-Test als statistischen Test, welcher die folgende Nullhypothese prüft:

    $$
    \beta_1=\beta_2= \dots= \beta_m = 0
    $$

11. Führe die multiple lineare Regression in `R` durch.

12. Interpretiere jede Zeile des `R` Outputs.
:::

## Mehrere quantitative Prädiktoren

Wir verwenden als Beispiel einen Datensatz, welcher Daten für 50 Säuglinge im Alter von etwa 2 Monaten enthält [@dalgaard2008]. Die Säuglinge wurden unmittelbar vor und nach jedem Stillen gewogen, um die Aufnahme von Muttermilch zu bestimmen. Dazu wurden verschiedene andere Daten registriert.

Codebook zum Datensatz:

| Variable     | Beschreibung                                          |
|--------------|-------------------------------------------------------|
| `no`         | ein numerischer Vektor, Identifikationsnummer.        |
| `dl.milk`    | ein numerischer Vektor, Muttermilchaufnahme (dl/24h). |
| `sex`        | ein Faktor mit den Ausprägungen `boy` und `girl`.     |
| `weight`     | ein numerischer Vektor, Gewicht des Kindes (kg).      |
| `ml.suppl`   | ein numerischer Vektor, Zusatzmilchersatz (ml/24h).   |
| `mat.height` | ein numerischer Vektor, Größe der Mutter (cm).        |

```{r summary-breast-feeding}
#| label: tbl-breast-feeding-desc
#| tbl-cap: "Deskriptive Statistik zum Datensatz df.breast.feeding"

library(ISwR)
df.breast.feeding <- kfm[,-6]
df.breast.feeding %>% 
  select(dl.milk:mat.height) %>% 
  summary() %>% 
  kable() %>% 
  kable_classic()

write.csv(df.breast.feeding, "../data/07-breast-feeding.csv", row.names = FALSE)

```

In @tbl-breast-feeding-desc sehen Sie einige deskriptiven Statistiken zum Datensatz. Ziel der multiplen linearen Regression ist es, die abhängige Variable `dl.milk` durch mehrere unabhängige Variablen zu erklären.

### Grafische Darstellung einer multiplen Regression

Bei Korrelationsanalysen, bzw. bei der einfachen linearen Regression ist es Standard, sich die Daten zuerst in einem Scatterplot anzuschauen. Für das Model $\widehat{dl.milk} = \hat{\beta}_0 + \hat{\beta}_1weight$ sieht dieser wie folgt aus:

```{r, fig.align='center'}
#| label: fig-plot-slr-milk
#| fig-cap: "Einfache lineare Regression mit dl.milk als abhängige Variable und weight als unabhängige Variable. Rot eingezeichnet die Regressionsgerade."

ggplot(df.breast.feeding, aes(x = weight, y = dl.milk)) +
  geom_point(size = 2, color = ggblue) +
  geom_smooth(method = "lm", se = FALSE, color = ggred)

```

Da wir in diesem Fall nur zwei Variablen haben (eine abhängige und eine unabhängige), reichen zwei Achsen aus, um die Daten darzustellen. Kommen weitere unabhängige Variablen dazu, was bei multiplen Regressionen immer der Fall ist, geht das aber nicht mehr. Ein Spezialfall ist die Situation mit einer abhängigen und zwei unabhängigen Variablen, wo man insgesamt drei Variablen hat und daher einen dreidimensionalen Plot zeichnen kann (jede der drei Achsen repräsentiert eine Variable). In der Praxis verwendet man dreidimensionale Plots eher selten. @fig-plot-mlr-milk wird hier nur gezeigt, damit Sie das Prinzip der multiplen linearen Regression besser verstehen.

```{r, fig.align='center', fig.dim=c(7,7)}
#| label: fig-plot-mlr-milk
#| fig-cap: "Multiple lineare Regression mit dl.milk als abhängige Variable, weight und mat.height als unabhängige Variablen"

# https://rpubs.com/pjozefek/576206

library(plot3D)
# set the x, y, and z variables
y <- df.breast.feeding$weight
x <- df.breast.feeding$mat.height
z <- df.breast.feeding$dl.milk

# Compute the linear regression 
fit <- lm(z ~ x + y)

# create a grid from the x and y values (min to max) and predict values for every point
# this will become the regression plane
grid.lines = 40
x.pred <- seq(min(x), max(x), length.out = grid.lines)
y.pred <- seq(min(y), max(y), length.out = grid.lines)
xy <- expand.grid( x = x.pred, y = y.pred)
z.pred <- matrix(predict(fit, newdata = xy), 
                 nrow = grid.lines, ncol = grid.lines)

# create the fitted points for droplines to the surface
fitpoints <- predict(fit)

# scatter plot with regression plane
scatter3D(x, y, z, pch = 19, cex = 1,colvar = NULL, col=ggred, 
          theta = 20, phi = 10, bty="b",
          xlab = "weight", ylab = "mat.height", zlab = "dl.milk",  
          surf = list(x = x.pred, y = y.pred, z = z.pred,  
                      facets = TRUE, fit = fitpoints, col=ramp.col (col = c(ggblue,ggblue), n = 300, alpha=0.6), border="black", lwd = 0.3))
```

Wie man in @fig-plot-mlr-milk sieht, wird bei einer multiplen linearen Regression nicht mehr eine Gerade, sondern eine Ebene (bei mehr als zwei Eingangsgrössen "Hyperebene") angepasst. Und zwar ist es die Ebene, welche die quadrierten Abstände zu den beobachteten Werten (rot) minimiert! Das Prinzip ist also genau gleich wie bei der einfachen linearen Regression. Diese Fläche kann nun verwendet werden, um die abhängige Variable `dl.milk` mit Hilfe der beiden unabhängigen Variablen `weight` und `mat.height` zu schätzen. Man sieht, dass `dl.milk` durchschnittlich stiegt, wenn die Variable `weight` grössere Werte annimmt (das konnte man bereits in @fig-plot-slr-milk feststellen). Man sieht aber auch, dass `dl.milk` durchschnittlich stiegt, wenn die Variable `mat.height` grössere Werte annimmt. Es scheint also, dass mit Hilfe der Information von `weight` und `mat.height` die Varialble `dl.milk` besser geschätzt werden kann, als wenn man nur eine der beiden unabhängigen Variablen zur Verfügung hätte. Genau das ist die Idee multipler Regressionsmodelle: Man möchte durch Hinzunahme weiterer Infomationsquellen (Prädiktoren) die Schätzung und somit die Güte eines Modells verbessern.

### Multiple lineare Regression mit R

Wir schauen uns zunächst den R-Output des einfachen linearen angepassten Regressionsmodells für $\widehat{dl.milk} = \hat{\beta}_0 + \hat{\beta}_1weight$ an:

```{r, echo=FALSE}
# Generieren des einfachen Regressionsmodells:
lm.milk.weight <- lm(dl.milk ~ weight, data = df.breast.feeding) 
summary(lm.milk.weight) # Ausgabe einer Zusammenfassung des Modells
```

Zuoberst im Output ist die Formel ersichtlich, damit man weiss, um was für ein Modell es sich handelt. Als Nächstes ist dem Output zu entnehmen, dass der Median der Residuen zwar nicht genau, aber sehr nahe bei 0 liegt und dass die Quartile sowie das Minimum und das Maximum symmetrisch um den Median verteilt sind. Mehr zur Residuendiagnostik folgt weiter unten.

Das geschätzte Intercept $\hat{\beta}_0$ beträgt -1.821 und unterscheidet sich nicht signifikant von 0, was allerdings inhaltlich nicht sinnvoll interpretierbar ist (Kinder mit einem Gewicht von 0 kg sind wohl nicht von Interesse in dieser Analyse). Die Steigung der Variable `weight,` $\hat{\beta}_1$, beträgt 1.753 mit einem sehr kleinen P-Wert. Durchschnittlich steigt also die Milchaufnahme um 1.753 dl, pro zusätzliches kg Körpergewicht des Kindes. Denken Sie bei der Interpretation der P-Werte von Koeffizienten immer daran, was die dazugehörige Nullhypothese ist.\
Im letzten Abschnitt folgen die Standardabweichung der Residuen (=1.178), die Anzahl Freiheitsgrade (im Modell wurden zwei Koeffizienten geschäzt, $n-2=48$), $R^2$, sowie die F-Statistik. Beachten Sie, dass in *diesem* einfachen Modell 40.46% der Variabilität der abhängigen Variable `dl.milk` erklärt werden kann. Beachten Sie auch, dass in einem einfachen linearen Regressionsmodell der P-Wert des F-Tests der gleiche ist, wie jener von $\hat{\beta}_1$.

Im nächsten Modell wird nun die Variable `mat.height` ergänzt: $\widehat{dl.milk} = \hat{\beta}_0 + \hat{\beta}_1weight + \hat{\beta}_2mat.height$:

```{r, echo=TRUE}
# Generieren des multiplen Regressionsmodells:
lm.milk.weight.height <- lm(dl.milk ~ weight + mat.height, data = df.breast.feeding) 
summary(lm.milk.weight.height) # Ausgabe einer Zusammenfassung des Modells
```

Was hat sich verändert? Abgesehen von den Werten selbst ist die wichtigste Änderung, dass unter *Coefficients* eine neue Zeile mit den Angaben zu $\hat{\beta}_2$, der Steigung der Variable `mat.height` hinzugekommen ist. Schauen wir uns die Koeffizienten noch einmal von oben nach unten an.

$\hat{\beta}_0$ beträgt -11.92. Warum ist $\hat{\beta}_0$ im multiplen Modell ein ganz anderer Wert als im einfachen Modell? Weil $\hat{\beta}_0$ auch inhaltlich etwas ganz anderes bedeutet. Es ist nicht mehr der durchschnittliche Wert von `dl.milk` wenn `weight` = 0, sondern es ist der durchschnittliche Wert von `dl.milk` wenn `weight` = 0 **UND** `mat.height` = 0.

$\hat{\beta}_1$ ist immer noch signifikant verschieden von 0, hat sich aber im Vergleich mit dem einfachen Modell von 1.753 auf 1.429 reduziert. In multiplen Regressionsmodellen sind Steigungen immer unter Berücksichtigung aller anderen Variablen im Modell zu interpretieren. *Unter Berücksichtigung* bedeutet, dass die anderen Variablen fix gehalten werden. Konkret bedeutet $\hat{\beta}_1$ in diesem Fall, dass die Milchaufnahme pro Kilogramm Körpergewicht des Kindes um 1.429 dl steigt, **bei gleicher Körpergrösse der Mutter**. Man könnte es auch so ausdrücken, dass der Effekt des Körpergewichts des Kindes für die Körpergrösse der Mutter korrigiert oder **adjustiert** wurde. Das Körpergewicht des Kindes und die Körpergrösse der Mutter sind also nicht ganz unabhängig voneinander. Man kann dies einfach prüfen, in dem man den Korrelationskoeffizient $r$ für `weight` und `mat.height` berechnet. Dieser beträgt immerhin 0.387. Weil also ein Teil der Information von `weight` auch in `mat.height` steckt, hat sich der Koeffizient $\hat{\beta}_1$ entsprechend angepasst. Je stärker die unabhängigen Variablen mit einander korrelieren, desto stärker ist dieser Effekt.

::: callout-note

Die Regressionskoeffizienten einer einfachen und einer multiplen Regression stimmen nur dann überein, wenn die Prädiktoren unkorreliert sind, was im Allgemeinen nicht der Fall ist. Eine multiple Regression sagt also viel mehr aus als eine einfache Regression.
:::

Die Steigung von `mat.height`, $\hat{\beta}_2$, beträgt unter Berücksichtigung der Variable `weight` 0.071 und ist mit einem P-Wert von 0.01 statistisch signifikant unterschiedlich von 0. Beachten Sie wiederum, dass diese Steigung anders ausfallen würde, wenn man nicht für die Variable `weight` korrigiert (tatsächlich wäre die Steigung dann 0.117).

Wie auch bei der einfachen linearen Regression kann man sich mit dem R-Befehl `confint()` die Vertrauensintervalle aller Regressionskoeffizienten ausgeben lassen:

```{r, echo=TRUE}
confint(lm.milk.weight.height)
```

Konfidenzintervalle bekommen wir auch mit 

```{r }
parameters::parameters(lm.milk.weight.height)
```

Man kann die geschätzten Regressionskoeffizienten nun in die Gleichung einsetzten und für ein bestimmtes Körpergewicht vom Kind (z.B. 4kg) und eine bestimmte Körpergrösse der Mutter (z.B. 165cm) die Milchaufnahme schätzen:

$$
\widehat{dl.milk} = \hat{\beta}_0 + \hat{\beta}_1weight + \hat{\beta}_  2mat.height
$$

$$
\widehat{dl.milk} = -11.92014 + 1.42862 \times 4 + 0.07063 \times 165 = 5.44829
$$

Dieses Vorgehen ist analog für Modelle mit mehr als zwei unabhängigen Variablen.

Im letzten Abschnitt des Outputs sehen wir, dass das Modell nun nur noch 47 Freiheitsgrade hat, da drei Koeffizienten geschätzt wurden. $R^2$ ist neu 0.4835, man kann mit dem multiplen Modell also etwas mehr der Variabilität von `dl.milk` erklären als mit dem einfachen Modell. $R^2$ wird bei multiplen linearen Regressionen genau gleich berechnet wie beim einfachen linearen Regressionsmodell (siehe @sec-das-bestimmtheitsmass-r2 )

$$
R^2 = \frac{SS_{model}}{SS_{total}}
$$

```{r, echo=TRUE}

SS.tot <- sum((df.breast.feeding$dl.milk - mean(df.breast.feeding$dl.milk))^2)
SS.res <- sum(lm.milk.weight.height$residuals^2)
SS.model <- SS.tot - SS.res

(R2 <- SS.model/SS.tot)
```

## Qualitative Prädiktoren mit \> 2 Kategorien

Im Kapitel zur einfachen linearen Regression haben Sie gesehen, dass auch qualitative Prädiktoren verwendet werden können, um $Y$ zu erklären. Im Falle einer binären Prädiktorvariable entspricht die einfache lineare Regression exakt einem t-Test (siehe @sec-einfache-lineare-regression-mit-dichotomen-praediktorvariablen ). Stellen Sie sich nun vor, Sie haben eine qualitative Prädiktorvariable mit mehr als zwei Kategorien. Wir illustrieren diese Situation anhand eines Beispiels, wo die Auswirkungen von vier verschiedenen Herzklappentypen (`type`) auf den maximalen Flussgradienten in mmHg (`flow`) in einem Simulator des menschlichen Kreislaufsystems verglichen wurden.

```{r heart-valves-boxplot}
#| label: fig-plot-heart-valves-boxplot
#| fig-cap: "Maximaler Flussgradient von verschiedenen künstlichen Herzklappen. Der blaue Punkt repräsentiert den Mittelwert."

df.hv <- read.table("../data/07-heartvalves.dat", header = TRUE) %>% 
  mutate(type = factor(type))

ggplot(df.hv, aes(x = type, y = flow)) + 
  geom_boxplot() + 
  stat_summary(fun=mean, geom="point", color=ggblue, size=2) + 
  labs(x="Herzklappen-Typ", y="Max. Flussgradient [mmHg]")

```

Wenn in einer multiplen Regression die erklärenden Variablen kategorial sind, sprechen gewisse Leute lieber von *Analysis of Variance*, kurz ANOVA und nicht von einer multiplen linearen Regression. In Situationen mit nur einer qualitativen Prädiktorvariable (wie in unserem Beispiel), ist teilweise der Begriff One-Way-ANOVA gebräuchlich. Damit keine Verwirrung aufkommt: Eine ANOVA und eine multiple lineare Regression führen zum gleichen Resultat, wie Sie in den folgenden Kapiteln noch sehen werden. Wir sind jedoch der Meinung, dass der Output von `lm()` informativer ist und bevorzugen deshalb diesen Approach.

```{r}
#| label: tbl-heart-valves-descr
#| tbl-cap: "Maximaler Flussgradient von verschiedenen künstlichen Herzklappen - deskriptive Statistik"

df.hv %>% 
  group_by(type) %>% 
  summarise(mean = mean(flow), sd = sd(flow), n = n()) %>% 
  kbl(digits = 3) %>% 
  kable_paper()
```

Bevor wir uns den Details widmen, schauen wir den Regressionsoutput an:

```{r}
#| echo: true
lm.heart <- lm(flow ~ type, data = df.hv)
summary(lm.heart)
```

Dem Output ist zu entnehmen, dass vier Parameter geschätzt wurden: Das Intercept und drei Steigungen. Bei linearen Regressionsmodellen werden für eine qualitative Prädiktorvariable mit $k$ Kategorien immer $m = k-1$ Steigungen und ein Intercept geschätzt. Analog zur einfachen linearen Regression mit einer binären Prädiktorvariable, repräsentiert das Intercept den Mittelwert der Referenzgruppe (in diesem Fall `type == 1`) und die drei Steigungen repräsentieren die jeweiligen Mittelwertsdifferenzen zu dieser Referenzgruppe. In der hintersten Spalte sehen Sie die P-Werte für die einzelnen Regressionskoeffizienten. Die t-Tests, welche diese P-Werte liefern, testen jeweils die Nullhypothese, dass diese Regressionskoeffizienten 0 sind. Analog zur einfachen linearen Regression erhalten Sie mit `confint()` die 95% CI's für die Koeffizienten.

Die Regressionsgleichung kann wie gehabt aufgestellt werden:

$$
Y_i = \beta_0 + \beta_1 \times type_{i2} + \beta_2 \times type_{i3} + \beta_3 \times type_{i4} + \epsilon_i
$$

mit den **Indikatorvariablen**

\begin{equation*}
  type_{ik}=
   \begin{cases}
    1& \text{Beobachtung\,} i \text{\,gehört zu\, Kategorie\,} k\\
    0& \text{\,sonst}.
  \end{cases}
\end{equation*}


Interessierte können sich die Codierung der Prädiktorvariable `type` mit  `model.matrix(lm.heart)` anschauen.

```{r echo=FALSE,eval=FALSE}
model.matrix(lm.heart)
```



Es werden also die Effekte **relativ zu einer
Referenzkategorie** (die alphabetisch erste, wenn man die Kategorien
nicht sonst ordnet) als Parameter gesetzt. 
Der erste Parameter $\beta_0$ steht dann für den Erwartungswert in der Referenzgruppe (Intercept), alle
anderen Parameter für den erwarteten Unterschied zur
Referenzgruppe:

- $\beta_0=\mu_1$: Durchschnitt Referenzgruppe
- $\beta_1=\mu_2-\mu_1$: Erwarteter Unterschied der zweiten Gruppe zur Referenz
- $\beta_2=\mu_3-\mu_1$: Erwarteter Unterschied der dritten Gruppe zur Referenz
- $\beta_3=\mu_4-\mu_1$: Erwarteter Unterschied der $k$-ten Gruppe zur Referenz




Mit dem angepassten Modell haben wir

$$
\hat{Y}_i = \hat{\beta_0} + \hat{\beta_1} \times type_{i2} + \hat{\beta_2} \times type_{i3} + \hat{\beta_3} \times type_{i4}.
$$

Was ist also der geschätzte Mittelwert für die Herzklappe vom Typ 3?

$$
\hat{Y} = \hat{\beta_0} + \hat{\beta_1} \times 0 + \hat{\beta_2} \times 1 + \hat{\beta_3} \times 0 = \hat{\beta_0} + \hat{\beta_2} = 4.9167 + 2 = 6.9167=\mu_3.
$$

Sie können dies für einen belieben Typ tun und das Resultat anhand @tbl-heart-valves-descr verifizieren.


## F-Test

Wenn wir zwei Mittelwerte miteinander Vergleichen, dann können wir einen t-Test durchführen, um die Hypothese $\mu_1 = \mu_2$ zu testen. Die Ergebnisse dieser t-Tests sehen sie wie oben erwähnt im Output der multiplen Regression. Z. B. ist für die Mittelwertsdifferenz zwischen dem Typ 1 und dem Typ 3 $p = 0.015$. Es ist allerdings problematisch, für alle $\frac{k(k-1)}{2}$ paarweisen Vergleiche einen t-Test durchzuführen, weil bei jedem t-Test eine gewisse Wahrscheinlichkeit für einen $\alpha$-Fehler besteht und sich diese Wahrscheinlichkeit mit zunehmender Anzahl Tests kumuliert. Wenn wir $k>2$ Mittelwerte miteinander vergleichen, brauchen wir eine Methode, welche die Nullhypothese $\mu_1 = \mu_2 = \dots = \mu_k$ **simultan** testet. Beachten Sie, dass die Nullhypothese $\mu_1 = \mu_2 = \dots = \mu_k$ gleichbedeutend ist wie $\beta_1 = \beta_2 = \dots = \beta_{m} = 0$, wobei $m = k-1$. Wenn diese Nullhypothese verworfen wird, dann wissen wir, dass sich mindestens ein Mittelwert von den anderen unterscheidet. Welche/r das ist/sind, muss mit spezifischen Methoden untersucht werden (Post-hoc Tests).

Beim Beispiel mit den künstlichen Herzklappen haben wir $k=4$ Gruppen und somit $m=k-1=3$ Steigungen: 

$$
H_0: \beta_1=\beta_2= \beta_3 = 0,~ bzw.~ \mu_1 = \mu_2 = \mu_3 = \mu_4
$$

$$
H_A: mindestens~ ein~ \beta_j \ne 0; (j = 1, ..., m)
$$

Die oben formulierte Nullhypothese testet man mit einem **F-Test**. Das Resultat des F-Tests sehen Sie im Regressionsoutput ganz unten. Der F-Test ergibt $p = 0.001$. Somit wird $H_0$ zugunsten von $H_A$ verworfen. Dies ist keine grosse Überraschung, weil ja schon bei zwei der drei Steigungen sehr kleine P-Werte resultierten. Dies muss aber nicht immer der Fall sein, wie das folgende Beispiel zeigt:

```{r f-is-not-t}
set.seed(12345)

# Number of groups and observations per group
n <- 30  # Observations per group
group <- factor(rep(1:4, each = n))

# Generate data with small differences in group means and high within-group variance
means <- c(10, 10.5, 11, 10.8)  # Small differences in means
Y <- rnorm(4 * n, mean = rep(means, each = n), sd = 3)  # High within-group variance

# Create a data frame
data <- data.frame(group, Y)

# Fit the linear model
model <- lm(Y ~ group, data = data)

# Check the summary of the model (individual slopes)
summary(model)
```

Obwohl sich laut t-Test die Gruppe 3 vermeintlich statistisch signifikant von Gruppe 1 (Referenzgruppe) unterscheidet, kann anhand des globalen F-Tests die Nullhypothese $\mu_1 = \mu_2 = \mu_3 = \mu_4$ nicht verworfen werden! Es ist daher wichtig, immer zuerst den globalen F-Test zu betrachten und erst dann allfällige (vordefinierte) Paarvergleiche anzustellen.

Das Resultat des F-Tests sieht man auch im Output der `aov()` Funktion, auch wenn dieser Output, wie oben bereits erwähnt, etwas magerer ist:

```{r echo=TRUE}
summary(aov(model))
```

### Wie funktioniert der F-Test (Exkurs)

Die Teststatistik $F$ wird anhand der Sum of Squares (SS) berechnet, welche Sie bereits im letzten Kapitel kennengelernt haben. Im Beispiel mit den künstlichen Herzklappen haben wir $k=4$ Gruppen mit jeweils $n_j = 12$ Beobachtungen. $SS_{total}$ beschreibt die totale Variabilität und ist nichts anderes als die Summe der quadrierten Abstände zwischen den einzelnen Beobachtungen und dem Gesamtmittelwert $\bar{y}_{tot}$:

$$
SS_{total} = \sum_{j = 1}^k \sum_{i = 1}^{n_j} (y_{ij} - \bar{y}_{tot})^2
$$ In `R`:

```{r}
#| echo: true

(SS.tot <- sum((df.hv$flow - mean(df.hv$flow))^2))
```

$SS_{total}$ ist also die Variabilität des maximalen Flussgradienten, wenn wir die verschiedenen Typen von Herzklappen nicht unterscheiden würden. Wir schauen uns als nächstes an, wie gross die Variabilität innerhalb der Gruppen ist. $SS_{residual}$ (manchmal auch $SS_{within}$) ist die Summe der quadrierten Abstände zwischen den einzelnen Beobachtungen $i$ zu ihrem eigenen Gruppenmittelwert $\bar{y}_j$:

$$
SS_{residual} = \sum_{j = 1}^k \sum_{i = 1}^{n_j} (y_{ij} - \bar{y}_{j})^2
$$ In `R`:

```{r}
#| echo: true

# calculate mean for each group
means <- df.hv %>% 
  group_by(type) %>% 
  summarise(mean = mean(flow)) %>% 
  select(mean)

# add group mean as variable to data frame
df.hv$means <- rep(means$mean, each = 12)

# Calc SS within group
(SS.residual <- sum((df.hv$flow - df.hv$means)^2))


```

$SS_{residual}$ ist die Variabilität der Daten, welche trotz Kenntnis über die verschiedenen Typen von Herzklappen nicht erklärt werden kann (res steht für Residuals). Somit ist klar, dass die Variabilität durch die Berücksichtigung des Typs um $SS_{model} = SS_{total} - SS_{residual} = 237.9167 - 165.6667 = 72.25$ reduziert werden konnte. Relativ gesehen sind das $\frac{SS_{model}}{SS_{total}} = \frac{72.25}{237.9167} = 0.3037$. Das entspricht exakt dem $R^2$ aus dem Output oben.

Um die F-Statistik zu berechnen, braucht man zuerst die Mean Sum of Squares ($MS$). Diese erhält man, wenn man die SS durch die jeweiligen Freiheitsgrade $df$ teilt. Für die vorliegende Situation sind die Freiheitsgrade wie folgt:

-   $df_{reg} = k - 1$, für unseren Fall also $4-1=3$
-   $df_{res} = N - k$, wo bei $N = \sum_{j = 1}^k n_j$, für unseren Fall also $48-4=44$

Somit sind

-   $MS_{reg} = \frac{SS_{model}}{df_{reg}} = \frac{72.25}{3} = 24.08333$
-   $MS_{res} = \frac{SS_{residual}}{df_{res}} = \frac{165.6667}{44} = 3.765152$


Wenn $H_0$ wahr ist, dann
gibt es keinen Effekt der Prädiktoren. Mann kann dann zeigen, dass der Quotient  $F=\frac{MS_{re
g}}{MS_{res}}$ unter $H_0$ einer
$F$-Verteilung folgt mit Zählerfreiheitsgrad $k-1$ und Nennerfreiheitsgrad $N-k$:
\begin{equation}
    \boxed{F=\frac{MS_{reg}}{MS_{res}}\sim F_{k-1,N-k}}
  \end{equation}

Die $F$-Verteilung ist in `R` implementiert mit `rf(),df(),qf(),pf()`. 


Der Wert der $F$-Statistik beträgt nun  $\frac{MS_{reg}}{MS_{res}} = \frac{24.08333}{3.76515}=6.396377$. Diese Statistik ist $F$-Verteilt mit den Freiheitsgraden 3 und 44: 

```{r }
curve(df(x,3,44),from=0,to=7,xlab="F",ylab="Dichte F(3,44)")
abline(h=0)
points(6.3,0,col="red")
```

Wir können den P-Wert, also die Wahrscheinlichkeit für eine solche oder extremere Teststatistik unter $H_0$ mit `R` abrufen. Das ist dann der $F$-test:

```{r}
#| echo: true

pf(6.396377, 3, 44, lower.tail = FALSE)
```

Alle diese Informationen finden sich im Output der Funktion `aov()`:

```{r}
#| echo: true

summary(aov(lm.heart))
```

### Post-hoc tests

In einer klassischen One-Way-ANOVA-Situation wie beim Beispiel mit den Herzklappen kann es bei einem signifikanten F-Test sinnvoll sein, (gewisse) Paarweise Vergleiche zu machen. Idealerweise werden diese Vergleiche a priori definiert. Wie oben erläutert, ist es allerdings problematisch, zu diesem Zweck mehrere t-Tests durchzuführen. Die Thematik rund um das multiple Testen, verwandte Probleme und mögliche Lösungsvorschläge sprengen den Rahmen dieses Kurses bei weitem. Weil diese Art von Post-hoc Tests im Rahmen von Master-Thesen häufig gewünscht werden, möchte ich hier eine Möglichkeit in Form der Tukey's ‘Honest Significant Difference’ Methode aufzeigen. Der Output der Funktion `TukeyHSD()` liefert für alle $k(k-1)/2$ Vergleiche einen für multiples Testen adjustierten P-Wert und ein CI. Diese Methode sollte nur verwendet werden, wenn die Stichpobengrösse der verschiedenen Gruppen in etwa gleich ist (siehe Hilfemenü).

```{r}
#| echo: true

TukeyHSD(aov(lm.heart))
```

## Vorgehen beim Erstellen einer multiplen linearen Regression.

Wie viele unabhängige Variablen kann man überhaupt in ein multiples lineares Regressionsmodell einschliessen? Grundsätzlich gilt, je grösser $n$, desto mehr unabhängige Variablen können eingeschlossen werden. Eine gute Daumenregel ist, dass $n \ge 10p$, wobei $p$ = Anzahl geschätzter Regressionsparameter [@harrell2015].

Es ist eine Tatsache, dass $R^2$ mit zunehmender Anzahl Prädiktoren immer steigt und nie kleiner wird. Dies ist selbst dann der Fall, wenn der neue Prädiktor überhaupt nichts mit der abhänggigen Variablen zu tun hat. Gehen wir zurück zum Beispiel mit der Milchaufnahme von Säuglingen. Sie sehen im Code unten, dass per Zufall jeder Frau eine Haarfarbe zugeordnet wird. Obwohl dies zufällig geschieht (und die Haarfarbe wohl kaum etwas mit der Milchaufnahme des Kindes zu tun hat), ist $R^2$ des Modells mit Haarfarbe leicht höher! Beachten Sie dabei, dass `R` die Variable `hair` alphabetisch sortiert. Das heisst $\hat{\beta}_0$ ist der durchschnittliche Wert von `dl.milk` von Kindern mit 0 kg Körpergewicht, Müttern mit 0 cm Körpergrösse und Müttern mit schwarzen Haaren (`black` kommt im Alphabet zuerst und wird darum mit 0 kodiert).

```{r, echo=TRUE}
# Erstellen eines Vektors mit Haarfarben (zufällig)
set.seed(123)
df.breast.feeding$hair <- sample(c("black", "brown", "blond"), 50, replace = TRUE)
# Fitten des Modells
lm.milk.weight.height.hair <- lm(dl.milk ~ weight + mat.height + hair, data = df.breast.feeding) 
summary(lm.milk.weight.height.hair)
```

Obwohl $R^2$ trotz dieser offensichtlich unsinnigen Variable `hair` grösser geworden ist (vergleiche mit oben), heisst das nicht, dass `hair` ein wichtiger Prädiktor ist. Es ist aus diesem Grund besser, bei multiplen linearen Regressionen das ***Adjusted*** $R^2$ zu betrachten. Dieses ist eine korrigierte Version des normalen $R^2$, das Modellkomplexität (mehr Parameter) bestraft. Tatsächlich ist in diesem Fall das *Adjusted* $R^2$ des Modells ohne die Haarfarbe besser.

Zu Übungszwecken schätzen wir anhand des neuen Modells noch einmal den durchschnittlichen Wert von `dl.milk` für ein Kind mit 4.5 kg Körpergewicht, eine Mutter mit einer Körpergrösse von 176 cm und braunen Haaren.

$$
\widehat{dl.milk} = \hat{\beta}_0 + \hat{\beta}_1weight + \hat{\beta}_2mat.height + \hat{\beta}_3blond + \hat{\beta}_4brown
$$

$$
\widehat{dl.milk} = -13.06733 + 1.32521 \times 4.5 + 0.07912 \times 176 + 0.38680\times 0 + 0.42984 \times 1 = 7.25
$$

Die Variable `hair` wurde von `R` automatisch mit 0 und 1 codiert (sogenanntes dummy coding). In der folgenden Tabelle sehen Sie, wie das dummy coding im Falle der Haarfarbe funktioniert und wie sich für die verschiedenen Ausprägungen der Variable `hair` die entsprechende Regressionsgleichung zusammenstellt.

| Haarfarbe | Koeffizeint $\hat{\beta}_3$ `hairblond` | Koeffizient $\hat{\beta}_4$ `hairbrown` | Verwendete Koeffizienten in Bezug auf `hair` |
|------------------|------------------|------------------|--------------------|
| Black     | 0                             | 0                             | Nur das Intercept                            |
| Blond     | 1                             | 0                             | Intercept + $\hat{\beta}_3$                            |
| Brown     | 0                             | 1                             | Intercept + $\hat{\beta}_4$                            |

Weil im Beispiel oben die Frau braune Haare hat, wird der Koeffizient `hairblond` mit 0 multipliziert, jener bei `hairbrown` mit 1 (unterste Zeile der Tabelle). Hätte die Frau schwarze Haare, würden beide Koeffizeinten `hairblond` und `hairbrown` mit 0 multipliziert werden (erste Zeile).

Natürlich kann man die Gleichung im Fall oben entsprechend vereinfachen:

$$
\widehat{dl.milk} = -13.06733 + 1.32521 \times 4.5 + 0.07912 \times 176 + 0.38680 \times 0 + 0.42984 \times 1 = 7.25
$$

$$
 = -13.06733 + 1.32521 \times  4.5 + 0.07912 \times 176 + 0.42984 = 7.25
$$

## Wahl der Prädiktoren {#sec-wahl-der-prädiktoren}

Aber wie nun entscheiden, welche Variablen ins Modell eingeschlossen werden sollen und welche nicht? Auf diese Frage gibt es leider keine eindeutige Antwort. In diesem Kurs geht es darum, dass Sie Regressionsmodelle in `R`, basierend auf einer Vorlage, erstellen können und insbesondere, dass Sie den Output interpretieren können. Die Methoden, wie man diese Modelle genau anpasst, würden den Rahmen des Kurses sprengen. Aus diesem Grund folgt hier eine **stark vereinfachte** Methode, damit Sie ein Gefühl dafür bekommen, wie solche Modelle **schrittweise** aufgebaut werden. Interessierte Leser:innen verweise ich gerne auf die Fachliteratur (z.B. [@harrell2015a; @field2012a]).

Wie oben angedeutet, erfolgt das Prozedere zur Anpassung eines Modells in den meisten Fällen schrittweise. Hier wird der sogenannte *backwards stepwise approach* gezeigt. Zusammengefasst funktioniert dieser Ansatz so, dass man zuerst ein Modell mit allen Prädiktoren erstellt und dann schrittweise jeweils den Prädiktor entfernt, welcher den höchsten P-Wert hat. Bei jedem Schritt überprüft man, ob sich das Modell dadurch verschlechtert hat. Dies kann man einerseits durch Beobachtung des *Adjusted* $R^2$ tun, man kann dafür aber auch einen statistischen Test durchführen, d.h. testen, ob sich das Modell mit und ohne Prädiktor statistisch unterscheidet. Man tut das so lange, bis alle "unnötigen" Prädiktoren entfernt wurden.

Zuerst wird also das komplexeste Modell erstellt:

```{r, echo=TRUE}
lm.full <- lm(dl.milk ~ sex + weight + ml.suppl + mat.height + hair, data = df.breast.feeding)
summary(lm.full)
```

Wie zu erwarten war, haben die Steigungen für `hair` den grössten P-Wert. Wir sehen im Regressionsoutput nur die P-Werte für die Steigungen `hairblond` und `hairbrown`, dedoch nicht für die Variable `hair` insgesamt. Um zu untersuchen, ob die Variable `hair` insgesamt ein statistisch signifikanter Prädiktor für `dl.milk` ist, kann man wiederum den F-Test durchführen. Am einfachsten geht das über die Funktion \`drop1()?:

```{r}
#| echo: true

drop1(lm.full, test = "F")
```

Im Output von `drop1()` sehen wir, dass die Variable `hair` den höchsten P-Wert hat. Folglich wird als erstes ein neues Modell, ohne die Variable `hair` erstellt:

```{r, echo=TRUE}
lm.sex.weight.suppl.height <- lm(dl.milk ~ sex + weight + ml.suppl + mat.height, data = df.breast.feeding)
summary(lm.sex.weight.suppl.height)

```

Da das *Adjusted* $R^2$ sogar gestiegen ist, ist es sicher eine gute Idee, `hair` aus dem Modell zu nehmen. Man kann auch statistisch zwei Modelle miteinander vergleichen und in diesem Fall zeigen, dass das Modell ohne `hair` nicht signifikant schlechter ist als das mit `hair`. Dazu kann man die `anova()` Funktion verwenden:

```{r, echo=TRUE}
anova(lm.sex.weight.suppl.height, lm.full)
```

Weil sich die Modelle, welche oben verglichen werden nur durch die Variable `hair` unterscheiden, ist der P-Wert der gleiche wie aus `drop1()`. Auch hier wird zum Vergleich der beiden Modelle ein F-Test gemacht. Wir entnehmen dem hohen P-Wert rechts unten, dass man das reduzierte Modell nicht verwerfen kann, wir nehmen  `hair` also definitiv raus.

Wie weiter? Als nächstes scheint es, dass das Geschlecht keinen Einfluss auf die Milchaufnahme hat. Zwar nehmen Mädchen durchschnittlich 0.495 dl weniger Milch auf, diese Schätzung ist aber mit grosser Unsicherheit verbunden (grosser Standardfehler) und statistisch nicht signifikant. Im nächsten Modell wird also `sex` entfernt.

```{r}
lm.weight.suppl.height <- lm(dl.milk ~ weight + ml.suppl + mat.height, data = df.breast.feeding)
summary(lm.weight.suppl.height)
```

Das *Adjusted* $R^2$ ist zwar minimal gesunken, statistisch gesehen ist das Modell ohne `hair` und ohne `sex` aber nicht signifikant unterschiedlich vom komplexen Modell:

```{r, echo=TRUE}
anova(lm.weight.suppl.height, lm.full)
```

Man könnte argumentieren, das der Stichprobenumfang genügend gross ist für vier Prädiktoren und dass man das Geschlecht ja sowieso weiss und nicht aufwändig messen muss. Weil dieses Beispiel aber in erster Linie Illustrationszwecken dient, fahren wir nach dem gleichen Schema fort. Ob man Milchersatz gibt oder nicht, scheint knapp keinen statistisch signifikanten Einfluss auf die Milchaufnahme zu haben. Lassen Sie sich vom kleinen Wert dieser Steigung nicht täuschen! Die Steigung besagt, dass die Milchaufnahme 0.002 dl geringer ist pro Milliliter Milchersatz in 24h und unter Berücksichtigung der Variablen `weight` und `mat.heigt`. Wenn man in 24 h also 300 Milliliter Milchersatz gibt, dann ist die Milchaufnahme durchschnittlich $300*0.002 = 0.6 dl$ tiefer!

Ich entferne nun noch die Variable `ml.suppl`:

```{r, echo=TRUE}
lm.weight.height <- lm(dl.milk ~ weight + mat.height, data = df.breast.feeding)
summary(lm.weight.height)
```

Erneut ist *Adjusted* $R^2$ minimal gesunken, statistisch gesehen ist das Modell ohne `hair`, ohne `sex` und ohne `ml.suppl` aber noch immer nicht signifikant unterschiedlich vom komplexen Modell:

```{r, echo=TRUE}
anova(lm.weight.height, lm.full)
```

`weight` und `mat.height` sind also die beiden einzigen statistisch signifikanten Prädiktoren für `ml.drink`. Zwar konnte man das bereits im komplexen Modell erkennen, es ist aber im Allgemeinen nicht so, dass dies während einer *backwards-elimination* so bleibt, da sich die geschätzten Parameter bei Wegnahme eines Prädiktors jedes mal verändern können.

Wie oben erwähnt, ist es manchmal aus inhaltlichen Überlegungen sinnvoll, einen Prädiktor im Modell zu belassen, obwohl dieser keinen statistisch signifikanten Zusammenhang mit der abhängigen Variable hat. Dies ist z.B. dann der Fall, wenn der gleiche Prädiktor in anderen Studien als wichtig beurteilt wird, oder wenn man für diesen Prädiktor adjustieren will. Im obigen Beispiel wäre es durchaus denkbar, dass man für die Schätzung der Milchaufnahme für zusätzlichen Milchersatz korrigiert.

## Residuendiagnostik

Die Residuendiagnostik erfolgt analog zur einfachen linearen Regression. Die wichtigste Voraussetzung ist, dass die Residuen über den Wertebereich des linearen Prädiktors homogen um 0 verteilt sind. Zur Überprüfung der Homoskedastizität eignet sich ein Residuenplot, welcher die gefitteten Werte $\hat{y}$ (die geschätzten Werte des linearen Prädiktors) auf der x-Achse den Residuen auf der y-Achse gegenüberstellt. Hier wird das Modell mit den Prädiktoren `weight` und `mat.height` verwendet.

```{r, fig.align='center'}
#| label: fig-plot-residuals-mlr
#| fig-cap: "Residuenplot der Modells mit den Prädiktoren weight und mat.height"

df <- data.frame(Residuals = lm.weight.height$residuals,
                 Fitted.Values = lm.weight.height$fitted.values)

ggplot(df, aes(x = Fitted.Values, y = Residuals)) +
  geom_point(size = 2, color = ggblue) +
  geom_hline(yintercept = 0, lwd = 2, color = ggred, alpha = 0.6)
```

Der Residuenplot (@fig-plot-residuals-mlr) liefert keine Hinweise für Heteroskedastizität. Des Weiteren kann ein QQ-Plot erstellt werden, um zu beurteilen, ob die Residuen ungefähr einer Normalverteilung folgen.

```{r, fig.align='center'}
#| label: fig-plot-qq-mlr
#| fig-cap: "QQ-Plot der Residuen des Modells mit den Prädiktoren weight und mat.height"

ggplot(df, aes(sample = Residuals)) + 
  stat_qq(size = 3, color = ggblue) +
  stat_qq_line(size = 2, color = ggred, alpha = 0.6)

```

@fig-plot-qq-mlr liefert keine Evidenz, dass die Residuen nicht einer Normalverteilung folgen.






## Anhang: hilfreiche `R` Codes für die multiple lineare Regression

```{r, echo = TRUE, eval = FALSE}

# Simulation eines Datensatzes mit drei Variablen
library(faux)
set.seed(123) # Damit die Resultate reproduzierbar sind
df.sim <- rnorm_multi(n = 100, 
                  mu = c(10, 20, 30),
                  sd = c(2, 3, 4),
                  r = c(0.3, 0.2, 0.1), 
                  varnames = c("y", "x", "z"),
                  empirical = FALSE)

# Faktorvariable hinzufügen
set.seed(123)
df.sim$k <- sample(c("A", "B", "C"), 100, replace = TRUE)

# Einfache lineare Regression rechnen und Resultat in R-Objekt speichern
lm.simple <- lm(y ~ x, data = df.sim)

# Zusammenfassung ausgeben lassen
summary(lm.simple)

# Weitere Prädiktorvariablen hinzunehmen
lm.multi <- lm(y ~ x + z + k, data = df.sim)

# Zusammenfassung ausgeben lassen
summary(lm.multi)

# Konfidenzintervalle der Regressionskoeffizienten anzeigen lassen
confint(lm.multi)

# Residuenplot
plot(lm.multi, which = 1)

# Verteilung der Residuen
plot(lm.multi, which = 2)

# Zwei Modelle vergleichen
anova(lm.simple, lm.multi)

# P-Werte für alle Variablen
drop1(lm.multi, test = "F")

```

## Anhang: Kleinste-Quadrate Schätzer (Exkurs für mathematisch Interessierte)

Für die mathematisch Interessierten wollen wir hier den Kleinsten-Quadrate Schätzer und dessen Verteilung studieren. 

### Das Allgemeine Lineare Model 

Das Allgemeine Lineare Modell ist

$$
\boxed{Y_i=\mathbf{x}_i^ T\mathbf{\beta}+\epsilon_i}, \quad i=1,\dots, n 
$$

Dabei steht $\mathbf{x}_i^ T\mathbf{\beta}$ für den linearen Prädiktor ($T$ steht für *transponiert*; wenn $\mathbf{x}$ ein Kolonnenvektor ist, ist $\mathbf{x}^T$ ein Zeilenvektor). Der lineare Prädiktor ist das Skalarprodukt



$$
\mathbf{x}_i^T \boldsymbol{\beta}
=
(1, x_{i1}, \ldots, x_{im})
\begin{pmatrix}
\beta_0 \\
\vdots \\
\beta_m
\end{pmatrix}
=
\beta_0 + \beta_1 x_{i1} + \dots + \beta_m x_{im}
$$

Dabei nehmen wir unabhängige und identisch verteilte stochastische Fehler an, $\epsilon_i\, \text{i.i.d.}$, meistens $\epsilon_i \sim \mathcal{N}(0,\sigma^2)$. Mit $m$ Eingangsgrössen und einem Intercept, also mit $p=m+1$ Parametern und $n$ Beobachtungen können wir das Modell auch in Matrixform schreiben:


$$
\boxed{
\overset{n \times 1}{\mathbf{Y}}
=
\overset{n \times p}{\mathbf{X}}
\boldsymbol{\beta}
+
\overset{n \times 1}{\boldsymbol{\epsilon}}
}
$$


$$
\small
\begin{pmatrix}
Y_1 \\
Y_2 \\
\vdots \\
Y_i \\
\vdots \\
Y_n
\end{pmatrix}
=
\begin{pmatrix}
1 & x_{11} & \ldots & x_{1m} \\
1 & x_{21} & \ldots & x_{2m} \\
\vdots & \vdots & \ddots & \vdots \\
1 & x_{i1} & \ldots & x_{im} \\
\vdots & \vdots & \ddots & \vdots \\
1 & x_{n1} & \ldots & x_{nm}
\end{pmatrix}
\begin{pmatrix}
\beta_0 \\
\vdots \\
\beta_m
\end{pmatrix}
+
\begin{pmatrix}
\epsilon_1 \\
\epsilon_2 \\
\vdots \\
\epsilon_i \\
\vdots \\
\epsilon_n
\end{pmatrix}
$$



<!-- - Wir schrieben bisher: $Y_i=\beta_0+\beta_1x_{i1}+\cdots+\beta_mx_{im}+\epsilon_i, -->
<!--   \quad i=1,\ldots,n.$ -->

Man nennt die Matrix $X$ **Design-Matrix**. Wir haben also $n$ Gleichungen mit $p$ Unbekannten.



### Kleinste-Quadrate Schätzer

Die Parameter des Modells (der $p$-dimensionale Parametervektor $\mathbf{\beta}$) sind unbekannt und müssen aus den Daten
geschätzt werden. Wir verallgemeinern hier die schon bekannte Methode
der kleinsten Quadrate auf den mehrdimensionalen Fall.
Das Prinzip ist analog zum grundlegenden
Schätzproblem (Schätzen eines Erwartungswert im Einstichprobenfall, also in einem Modell ohne
Eingangsgrössen) und auch analog zur einfachen Regression im letzten
Kapitel. 

Der
Kleinste-Quadrate-Schätzer für $\mathbf{\hat{\beta}}$ ist 


$$
\hat{\boldsymbol{\beta}}
=
\arg\min_{\boldsymbol{\beta}}
\left\lVert \mathbf{Y} - \mathbf{X}\boldsymbol{\beta} \right\rVert^2
$$


$||\cdot||$ notiert die Euklidische Norm in $\mathcal{R}^n$. Das ist die
Länge des Vektors
$\mathbf{Y}-X\mathbf{\beta}$. $||\mathbf{Y}-X\mathbf{\beta}||^2$ ist dann
eine quadrierte Länge. $||\mathbf{Y}-X\mathbf{\beta}||^2$ ist nichts Neues, es ist eine andere
Schreibweise für die Quadratsumme
$\sum_{i=1}^n(Y_i-\mathbf{x}^T_i\mathbf{\beta})^2$, und hat nun eine
geometrische Deutung einer quadrierten Länge.

Die Grösse, die diese Quantität minimiert, kann wie bei der
einfachen Regression über Ableiten von
$||\mathbf{Y}-X\mathbf{\beta}||^2$ und Nullsetzen bestimmt werden:


$$
-2 \mathbf{X}^T \left( \mathbf{Y} - \mathbf{X}\hat{\boldsymbol{\beta}} \right)
=
\mathbf{0}
$$


Das führt uns zu den **Normalgleichungen**


$$
\overset{p \times p}{X^T X}
\;
\overset{p \times 1}{\hat{\boldsymbol{\beta}}}
=
\overset{p \times 1}{X^T \mathbf{Y}}
$$



Das sind $p$ lineare Gleichungen für $p$ Unbekannte (Komponenten
von $\mathbf{\hat{\beta}}$). Wenn die Kolonnen der Design-Matrix $X$
linear unabhängig sind, dann ist die $p\times p$-Matrix $X^TX$
umkehrbar. Der Kleinste-Quadrate-Schätzer ist dann


$$
\boxed{
\hat{\boldsymbol{\beta}}
=
\left( X^T X \right)^{-1} X^T \mathbf{Y}
}
$$



Aus den Residuen  $r_i=Y_i-\mathbf{x}_i^T\mathbf{\hat{\beta}}$ bekommt
man schliesslich eine Schätzung für $\sigma^2$, 


$$
\boxed{
\hat{\sigma}^2
=
\frac{1}{n - p}
\sum_{i=1}^{n} r_i^2
}
$$



Beim grundlegenden Schätzproblem ohne Eingangsgrössen war die geschätzte Varianz
$\hat\sigma^2=\frac{1}{n-1}\sum_{i=1}^n r_i^2=\frac{1}{n-1}\sum_{i=1}^n (Y_i-\bar{Y})^2$. Der Freiheitsgrad war
dort $n-1$. Im allgemeinen Fall ist der Freiheitsgrad Anzahl
Beobachtungen minus Anzahl Parameter, also $n-p$.

### Erwartungswerte, Varianz und Verteilung der Schätzer

Dieser  Abschnitt behandelt Erwartungswert und Varianz sowie die
Verteilung des Schätzers. Damit sind wir dann in der Lage, Hypothesen
zu testen und Schätzungen bezüglich den Parametern zu machen. 

#### Erwartungswerte und Varianz der Schätzer

Ohne Annahme bezüglich der Verteilung gilt für Kleinste-Quadrate-Schätzer:

- Der Schätzer ist unverzerrt: $\mathbb{E}(\mathbf{\hat\beta})=\mathbf{\beta}$
- Für die $p\times p$ **Kovarianzmatrix** von $\mathbf{\hat\beta}$ 
 
 
$$
\scriptsize
\mathrm{Cov}(\hat{\boldsymbol{\beta}}) =
\begin{pmatrix}
\mathrm{Var}(\hat{\beta}_1) & \mathrm{Cov}(\hat{\beta}_1,\hat{\beta}_2) & \cdots & \mathrm{Cov}(\hat{\beta}_1,\hat{\beta}_p) \\
\mathrm{Cov}(\hat{\beta}_2,\hat{\beta}_1) & \mathrm{Var}(\hat{\beta}_2) & \cdots & \mathrm{Cov}(\hat{\beta}_2,\hat{\beta}_p) \\
\vdots & \vdots & \ddots & \vdots \\
\mathrm{Cov}(\hat{\beta}_p,\hat{\beta}_1) & \mathrm{Cov}(\hat{\beta}_p,\hat{\beta}_2) & \cdots & \mathrm{Var}(\hat{\beta}_p)
\end{pmatrix}
$$

$$
\boxed{
\mathrm{Cov}(\hat{\boldsymbol{\beta}})
=
\sigma^2 (X^T X)^{-1}
}
$$

 
Beweis$^*$: 
  
  
$$
\mathrm{Var}\!\left( \hat{\boldsymbol{\beta}} \right)
=
\mathrm{Var}\!\left( (X^T X)^{-1} X^T \mathbf{Y} \right)
=
(X^T X)^{-1} X^T \Sigma X (X^T X)^{-1}
=
(X^T X)^{-1} X^T \sigma^2 X (X^T X)^{-1}
=
\sigma^2 (X^T X)^{-1}
$$


Die Wurzeln der Diagonalelemente dieser Matrix sind dann  die **Standardfehler**. 


- $\mathbb{E}(\hat{\mathbf{Y}}) = \mathbb{E}(\mathbf{Y}) = X\boldsymbol{\beta}$  
- $\mathbb{E}(\mathbf{r}) = \mathbf{0}$



<!-- - $\Cov(\hat{\mathbf{Y}})=\sigma^2P$ -->
<!-- - $\Cov(\mathbf{r})=\sigma^2(I-P)$ -->


<!-- \paragraph{Einstichprobenfall.} Im Einstichprobenfall ohne -->
<!-- Prädiktoren haben wir die bereits bekannten Momente, -->
<!--  \begin{itemize} -->
<!--  \item $\Erw(\hat{\mu})=\Erw(\bar{Y})=\mu$ -->
<!--  \item Wegen $(X^TX)^{-1}=1/n$, haben wir $\Var(\hat{\mu})=\Var(\bar{Y})=\sigma^2/n$. -->
<!--    % \item $\Erw(\hat{\mathbf{Y}})=\mathbf{\mu}$ -->
<!--  \end{itemize} -->


Wir nehmen nun zusätzlich an, dass die $\epsilon_i  \text{i.i.d.} \sim\mathcal{N}(0,\sigma^2)$. Dann gilt

- Parameterschätzungen: **multivariat normalverteilt**, $\mathbf{\hat{\beta}}\sim
    \mathcal{N}_p(\mathbf{\beta},\sigma^2(X^TX)^{-1})$
- Geschätzte Residualvarianz: $\hat{\sigma}^2\sim \frac{\sigma^2}{n-p}\chi^2_{n-p}$ 

Die Normalverteilung der Fehler ist oft nicht erfüllt. Für grosse $n$ sind die Aussagen dann trotzdem annähernd wahr
(Zentraler Grenzwertsatz). Das ist dann die herkömmliche Begründung in
der Praxis für die Konstruktion von Konfidenzintervallen und Tests für
die Parameter des Modells.

Wir kennen nun Erwartungswerte, Varianz und Verteilung der
Schätzer. Damit können wir, wie bereits gelernt, Hypothesen testen und Parameter schätzen.
