```{r setup-06, include=FALSE}
rm(list = ls())

knitr::opts_chunk$set(echo = TRUE, 
                      warning = FALSE, 
                      message = FALSE,
                      fig.align = "center",
                      fig.dim = c(5, 4))

library(openintro)
library(tidyverse)
library(knitr)
library(patchwork)
library(Hmisc)       # for errorbars in ggplot
library(kableExtra)
library(graphics)
library(rio)
library(mlbench)



```


```{r echo=FALSE}
#knitr::write_bib(c(.packages(), "openintro"), "packages.bib")
```


::: {.hidden}
$$
 \def\logit{\text{logit}}
 \def\Var{\text{Var}}
 \def\iid{\text{i.i.d.}}
 \newcommand{\vect}[1]   {\left( \begin{array}{c} #1 \end{array}\right)}
 \def\Cor{\text{Cor}}
  \def\Cov{\text{Cov}}
$$
<!-- remove definitions to enable html and pdf -->

:::


# Linear Mixed Model


::: {.callout-important}

# Lernziele


1. Sie können ein Random Intercept Modell anpassen mit den Packeten `lme4` und `lmerTest`.
2. Sie kennen den Code zum Anpassen von einem Random Intercept Model für Response $Y$, Eingangsgrösse(n) $x$ und Cluster $ID$, `lmer(Y~x+(1|ID))`.
3. Sie können ein Random Intercept Modell interpretieren (feste Effekte, zufällige Effekte, Varianzkomponenten und Intraklassenkorrelation). 
4. Sie müssen sonst **keinen zusätzlichen Code kennen (lernen)** (zusätzlich benötigter Code für Übungen oder Prüfung zu diesem Thema wird gegeben).
5. Alternativer Code ist zum späteren Nachschauen gedacht (relativ viele MSc-Arbeiten brauchen Mixed-Models).

Abschnitte mit * sind **für die Interessierten**.

:::



<!-- ##  Inhalte {.smaller60} -->

<!-- - Recap General Linear Model -->
<!-- - Bedingte Unabhängigkeit -->
<!-- - Linear Mixed Models -->
<!-- - Gepaarter $t$-Test  -->
<!-- - Within-subject Design -->
<!-- - Between-Within-subject Design -->
<!--   - Random intercept -->
<!--   - Random slope -->

## Recap: General Linear Model (LM) {#sec-recapLM}

Das Allgemeine Lineare Modell mit kontinuierlicher abhängiger Variable $Y$ war: 

$$
\boxed{Y_i=\mathbf{x}_i^ T\mathbf{\beta}+\epsilon_i}, \quad i=1,\dots, n 
$$

Dabei stand $\mathbf{x}_i^ T\mathbf{\beta}$ für den linearen Prädiktor ($T$ steht für *transponiert*; wenn $\mathbf{x}$ ein Kolonnenvektor ist, ist $\mathbf{x}^T$ ein Zeilenvektor). Der lineare Prädiktor ist das Skalarprodukt

$$
\mathbf{x}_i^T\mathbf{\beta}=(1, x_{i1}, \ldots, x_{im}) \vect{\beta_0\\\vdots \\
  \beta_{im}}=\beta_0+\beta_1x_{i1}+\dots+\beta_mx_{im}.
$$ 

Dabei nahmen wir unabhängige und identisch verteilte stochastische Fehler an, $\epsilon_i\, \iid$, meistens $\epsilon_i \sim \mathcal{N}(0,\sigma^2)$. Mit $m$ Eingangsgrössen und einem Intercept, also mit $p=m+1$ Parametern und $n$ Beobachtungen können wir das Modell auch in Matrixform schreiben:

\begin{equation}
  \label{eq:42}
  \boxed{\overset{n\times 1}{\mathbf{Y}}=\overset{n\times
  p}{X}\times\overset{p\times
  1}{\mathbf{\beta}}+\overset{n\times 1}{\mathbf{\epsilon}}}
\end{equation}

\begin{equation}
\small
  \label{eq:43}
  \vect{Y_1\\Y_2\\\vdots\\Y_i\\\vdots\\Y_n}=
  \begin{pmatrix}
    1& x_{11}&\ldots&x_{1m}\\
    1&x_{21}&\ldots &x_{2m}\\
    \vdots&\vdots&\vdots\\
    1&x_{i1}&\ldots& x_{im}\\
    \vdots&\vdots&\vdots\\
    1&x_{n1}&\ldots &x_{nm} 
\end{pmatrix} 
  \vect{\beta_0\\ \vdots \\\beta_m}
  +\vect{\epsilon_1\\\epsilon_2\\\vdots\\\epsilon_i\\\vdots\\\epsilon_n}.  
\end{equation}

<!-- - Wir schrieben bisher: $Y_i=\beta_0+\beta_1x_{i1}+\cdots+\beta_mx_{im}+\epsilon_i, -->
<!--   \quad i=1,\ldots,n.$ -->

Man nennt die Matrix $X$ **Design-Matrix**. Wir haben also $n$ Gleichungen mit $p$ Unbekannten.



### Kleinster Quadrate Schätzer* 

Die Methode der kleinsten Quadrate haben wir kennengelernt in @sec-LeastSquares. Die Optimierungsfunktion ist also für dieses Modell

$$
\mathbf{\hat{\beta}}=\arg \underset{\mathbf{\beta}}{\operatorname{min\,}}||\mathbf{Y}-X\mathbf{\beta}||^2.
$$

Der Ausdruck $\|\mathbf{Y} - X\boldsymbol{\beta}\|^2$ bezeichnet die quadratische Norm der Residuen im linearen Regressionsmodell und ist nichts anderes als die Residuenquadratsumme
$$
\|\mathbf{Y} - X\boldsymbol{\beta}\|^2 = (\mathbf{Y} - X\boldsymbol{\beta})^\top (\mathbf{Y} - X\boldsymbol{\beta}) = \sum_{i=1}^n (y_i - \hat{y}_i)^2.
$$

Ableiten der Optimierungsfunktion nach $\mathbf{\hat{\beta}}$ gibt
\begin{equation}
  (-2)X^T(\mathbf{Y}-X\mathbf{\hat{\beta}})=\mathbf{0}
\end{equation}

Dies führt uns zu den **Normalgleichungen**
\begin{equation}
   \overset{p\times p}{X^TX}\quad\overset{p\times
     1}{\mathbf{\hat{\beta}}}=\overset{p\times 1}{X^T\mathbf{Y}}.
\end{equation}

$X^T$ ist die transponierte Design-Matrix. Das sind dann $p$ lineare Gleichungen für $p$ Unbekannte (Komponenten
von $\mathbf{\hat{\beta}}$). 
Wenn die Kolonnen der Design-Matrix $X$ linear unabhängig sind, dann ist die $p\times p$-Matrix $X^TX$
invertierbar und der Kleinste-Quadrate-Schätzer ist dann
\begin{equation}
  \boxed{\mathbf{\hat{\beta}}=(X^TX)^{-1}X^T\mathbf{Y}}
\end{equation}
und kann aus den Daten berechnet werden. Aus den Residuen  $r_i=y_i-\mathbf{x}_i^T\mathbf{\hat{\beta}}$ bekommt
man schliesslich eine Schätzung für $\sigma^2$, 
\begin{equation}
  \label{eq:s2hat}
  \boxed{\hat{\sigma}^2=\frac{1}{n-p}\sum_{i=1}^n r^2_i}
\end{equation}
Dabei entspricht $n-p$, also Anzahl Beobachteten minus die Anzahl Parameter dem Freiheitsgraden.

#### Verteilung der Schätzer bei Normalverteilung*

Unter der Annahme $\epsilon_i \,\iid \sim \mathcal{N}(0,\sigma^2)$ gilt dann:

- Schätzer ist multivariat normalverteilt, $\mathbf{\hat{\beta}}\sim \mathcal{N}_p(\mathbf{\beta},\Cov(\mathbf{\hat\beta}))$

mit 

\begin{align}
 \Cov(\mathbf{\hat\beta})=
\begin{pmatrix}
\Var(\hat{\beta}_1) & \Cov(\hat{\beta}_1,\hat{\beta}_2) & \cdots & \Cov(\hat{\beta}_1,\hat{\beta}_p) \\ \\
 \Cov(\hat{\beta}_2,\hat{\beta}_1)  & \Var\hat{\beta}_2) & \cdots & \Cov(\hat{\beta}_2,\hat{\beta}_p) \\ \\
 \vdots & \vdots & \ddots & \vdots \\ \\
\Cov(\hat{\beta}_p,\hat{\beta}_1) & \Cov(\hat{\beta}_p,\hat{\beta}_2)
& \cdots & \Var(\hat{\beta}_p)
\end{pmatrix}
\end{align}

- Die Wurzeln der Diagonalelemente entsprechen dann den Standardfehlern. 

- Man kann zeigen, dass $\Cov(\mathbf{\hat\beta})=\sigma^2 (X^TX)^{-1}$.

- Die geschätzte Residualvarianz hat die Verteilung: $\hat{\sigma}^2\sim \frac{\sigma^2}{n-p}\chi^2_{n-p}$ 

Die Normalverteilung der Fehler ist oft nicht erfüllt. Für grosse $n$ sind die Aussagen dann trotzdem annähernd wahr (Zentraler Grenzwertsatz). Das ist dann die herkömmliche Begründung in der Praxis für die Konstruktion von Konfidenzintervallen und Tests für die Parameter des Modells.




## Linear Mixed Model

Wir kommen nun zu einer Erweiterung des Linearen Modells, zum Linear Mixed Model (LMM) (Lineares Gemischtes Modell). Oft haben wir in der Gesundheitsforschung zum Beispiel Messwiederholungen innerhalb einer statistischen Einheit (mehrere Beobachtungen innerhalb einer Person) oder wir haben mehrere Beobachtungen innerhalb eines  Clusters (z.B. einem Spital). Die Beobachtungen **innerhalb** einer Person (oder eines Clusters) sind dann ähnlicher als die Beobachtungen **zwischen** Personen (oder Clustern). Die Beobachtungen innerhalb einer statistischen Einheit sind dann nicht mehr unabhängig. Wir haben dann korrelierte Fehler, die wir berücksichtigen müssen (da i.i.d. Annahme dadurch verletzt). Die statistische Einheit ist die Person oder das Cluster, nicht die Beobachtung. 

  
  
### Bedingte Unabhängigkeit
 
Bedingte Unabhängigkeit spielt eine zentrale Rolle bei den Modellen, die wir unten einführen. 

Bei Jugendlichen sind `Körpergrösse` und `Wortschatz` offensichtlich nicht unabhängig. Aber sie sind **bedingt unabhängig**, wenn wir für jeden Jugendlichen eine **latente Variable** wie `Maturität` kennen würden. Wenn man den Reifegrad (Maturität) kennt, liefert die Körpergrösse keine zusätzliche Information über den Wortschatz. Das gilt natürlich unter der Annahme, dass die Körpergrösse nur über die Maturität mit dem Wortschatz zusammenhängt.

Dieses Prinzip wird nun in Modellen mit latenten Variablen angewandt. Man nimmt an, dass die manifesten Variablen nichts mehr **gemeinsam** haben, nachdem man für eine latente Variable kontrolliert hat.

Wir können dies z.B. anwenden für gepaarte Beobachtungen $Y_{i1}$ und $Y_{i2}$ innerhalb einer $i$ten Einheit. Beobachtungen innerhalb einer statistischen Einheit $i$ sind nun korreliert, weil sie einen gemeinsamen Term $U_i$ enthalten. Dieser gemeinsame Term ist latent. Wenn wir ihn kennen würden (auf ihn bedingen), dann sind die Beobachtungen innerhalb einer Einheit unabhängig. Die bedingte Verteilung von $Y_1$ gegeben $Y_2$​ und $U_i$​ ist dann gleich der bedingten Verteilung von $Y_1$ gegeben nur $U_i$​,
$$
\Pr(Y_{i1}\mid Y_{i2},U_i)=\Pr(Y_{i1} \mid U_i).
$$

Wenn man also den latenten Effekt $U_i$ kennt, dann liefert die Information über $Y_2$ keinen zusätzlichen Erkenntnisgewinn über die Verteilung von $Y_1$​. Der gemeinsame Einfluss ist dann herausgerechnet – und die Beobachtungen $Y_{ij}$ sind nur noch durch unabhängige Fehler beeinflusst. Wenn wir $U_i$ nicht kennen, dann sind $Y_{i1}$ und $Y_{i2}$ marginal abhängig. 


Wir können die Korrelation der Beobachtungen innerhalb einer Einheit (Person, Cluster) durch das Hinzufügen von zufälligen oder latenten Variablen $\mathbf{U}_i$ berücksichtigen. Diese zusätzliche(n) Zufallsvariable(n) induzieren eine Korrelation der wiederholten Beobachtungen und erklären dann die Korrelation der wiederholten Beobachtungen. Bedingt auf die latenten Zufallsvariable(n) $U_i$ sind die Beobachtungen innerhalb einer Einheit unabhängig.

Der Vorteil, die $\mathbf{U}_i$ als zufällig zu behandeln, ist, dass wir weniger Parameter brauchen. In linearen Mixed Models (LMM) sind die zusätzlichen Parameter **Varianzkomponenten**, die die Varianz der $\mathbf{U}_i$ spezifizieren, nicht die $\mathbf{U}_i$ selber. Zudem hätten Fixed-Effects-Parameter $\mathbf{U}_i$ keine Interpretation als Populationsparameter.





##  Allgemeiner Fall*

Für die Interessierten betrachten wir zuerst den allgemeinen Fall. Die für uns wichtigen Spezialfälle weiter unten sind dann einfacher.  
Neu ist nun der $\color{red}{rote}$ Teil in der Modellformel.

Das Modell für die Einheit $i$ (Person, Cluster) mit $n_i$ Beobachtungen lautet:

$$
\mathbf{Y}_i = \underbrace{X_i\boldsymbol{\beta}}_{\text{fixed}} + \underbrace{\color{red}{Z_i \mathbf{U}_i}}_{\text{random}} + \underbrace{\boldsymbol{\epsilon}_i}_{\text{random}}, \quad i = 1,\dots,n.
$$ {#eq-LMM} 

- $\mathbf{Y}_i$: $n_i \times 1$-Vektor der kontinuierlichen Zielgrößen für Einheit $i$ (Individuum oder Cluster).
- $X_i$: $n_i \times p$ Designmatrix der erklärenden Variablen (Kovariaten), die **Fixed Effects**.
- $\boldsymbol{\beta}$: $p \times 1$-Vektor der Populationsparameter (Fixed-Effects-Koeffizienten).
- $\color{red}{Z_i}$: $n_i \times k$ Designmatrix der Zufallseffekte.
- $\color{red}{\mathbf{U}_i}$: $k \times 1$-Vektor der Zufallseffekte mit Erwartungswert $0$ und Kovarianzmatrix $D$.
- $\boldsymbol{\epsilon}_i$: $n_i \times 1$ Fehlerterm mit unabhängigen Komponenten, jede mit Erwartungswert $0$ und Varianz $\sigma^2$ (within-subject).

Bezüglich Erwartungswert und Varianz gilt:

- Bedingte Erwartung: $E(\mathbf{Y}_i \mid \mathbf{U}_i) = X_i\boldsymbol{\beta} + Z_i\mathbf{U}_i$
- Marginale Erwartung: $E(\mathbf{Y}_i) = X_i\boldsymbol{\beta}$
- Bedingte Varianz: $\operatorname{Cov}(\mathbf{Y}_i \mid \mathbf{U}_i) = \sigma^2 I_{n_i}$
- Marginale Varianz: $\operatorname{Cov}(\mathbf{Y}_i) = Z_i D Z_i^\top + \sigma^2 I_{n_i}$  
  mit $I_{n_i}$ als $n_i \times n_i$-Einheitsmatrix.


Wenn z. B. $Z_i$ eine Spalte aus Einsen ist ($k = 1$), haben wir das **Random Intercept Model**:

$$
\mathbf{Y}_i = X_i\boldsymbol{\beta} + \mathbf{U}_i + \boldsymbol{\epsilon}_i, \quad i = 1,\dots,n.
$$

Die bedingte Kovarianz ist:

$$
\operatorname{Cov}(\mathbf{Y}_i \mid \mathbf{U}_i) =
\begin{bmatrix}
\sigma^2 & 0 & \cdots & 0 \\
0 & \sigma^2 & \cdots & 0 \\
\vdots & \vdots & \ddots & \vdots \\
0 & 0 & \cdots & \sigma^2
\end{bmatrix}
$$

Die marginale Kovarianz ist:

$$
\operatorname{Cov}(\mathbf{Y}_i) =
\begin{bmatrix}
\nu^2 + \sigma^2 & \nu^2 & \cdots & \nu^2 \\
\nu^2 & \nu^2 + \sigma^2 & \cdots & \nu^2 \\
\vdots & \vdots & \ddots & \vdots \\
\nu^2 & \nu^2 & \cdots & \nu^2 + \sigma^2
\end{bmatrix}
$$

Dies entspricht einem Modell mit **konstanter Korrelation (Intraklassenkorrelation)**:

$$
\rho = \frac{\nu^2}{\nu^2 + \sigma^2}.
$$

Es gibt viele Modelle mit **nicht-konstanter Korrelation** (z.B. auto-regressive Fehlern), die wir hier nicht behandeln.

 <!-- =\nu^2 J_{n_i}+\sigma^2I_{n_i}$ [^1] -->
 <!-- [^1]: Mit $J_{n_j}$ als eine $n_i\times n_i$ Matrix mit Einsen und $I_{n_i}$ als eine $n_i\times n_i$ Matrix mit Einsen in der Diagonale. -->



## Random Intercept Model

Wir bleiben nun beim Random Intercept Model, welches das bei weitem häufigste LMM darstellt. Eine Zeile (eine Beobachtung $j$ von Einheit $i$) schreiben wir dann
$$
\boxed{Y_{ij}=\mathbf{x}^T_{ij}\mathbf{\beta}+{\color{red}{U_i}}+\epsilon_{ij}}, \quad i=1,\dots,n, \quad j=1,\dots,n_i. 
$$ {#eq-LMMRI}

$n$ steht für die Anzahl Personen oder Cluster und $n_i$ für die Anzahl Beobachtungen für Einheit $i$. Wir haben also total $\sum_{i=1}^n n_i$ Beobachtungen. Im Gegensatz zum linearen Modell haben wir jetzt zwei Zufallsvariablen, $U_i$ zusätzlich zu $\epsilon_{ij}$. Wir nehmen für beide Normalverteilungen an, nämlich $U_i\sim \mathcal{N}(0, \nu^2)$ und $\epsilon_{ij}\sim \mathcal{N}(0,\sigma^2)$. 

**Between-und within-subject Varianz**: Der Parameter  $\nu^2$ stellt nun die  **between-subject Varianz** und  der Parameter $\sigma^2$ stellt die **within-subject Varianz** dar. 

Verglichen mit einem linearen Modell haben wir also zusätzlich ein **random intercept**, $$\beta_{0i}=\beta_0+U_i.$$
Wir können [-@eq-LMM] dann schreiben als
$$
Y_{ij}=\underbrace{\beta_0+U_i}_{\beta_{0i}}+\beta_1x_{i1}+\dots+\beta_m x_{im}+\epsilon_{ij}.
$$




### Erwartungswert und Varianz 

Erwartungswert und Varianz sind dann:

- Erwartungswert
   -  Bedingte Erwartung: $E(Y_{ij} \mid U_i)=\mathbf{x}^T_{ij}\mathbf{\beta}+U_i$ 
   -  Marginale Erwartung:
      $E(Y_{ij})=\mathbf{x}^T_{ij}\mathbf{\beta}$ 
- Varianz
  - Bedingte Varianz: $\Var(Y_{ij}\mid U_i)=\sigma^ 2$
  - Marginale Varianz: $\Var(Y_{ij})=\nu^2+\sigma^ 2$

- Intraklassenkorrelation: $\Cor(Y_{ij},Y_{ij'})=\frac{\nu^2}{\nu^2+\sigma^2}$. Diese Grösse stellt den Anteil der between-subject Varianz and der totalen Varianz dar.



## Gepaarter $t$-Test als LMM

Das grundlegendste LMM ist ein Modell, das wir schon kennen, nämlich das Modell, das einem gepaarten $t$-Test entspricht. 

Mit einen dichotomen Prädiktor $T$, der z.B. einen pre- und einen post-Zeitpunkt definiert, ist das Modell
$$
Y_{ij}=\beta_0+\beta_1T_{ij}+U_i+\epsilon_{ij}
$${#eq-ttestpaired} mit $i=1,\dots, n, \quad j=1,2$ und
      $T_{ij}=\begin{cases} 1 &\mbox{wenn } j=2, \\
0 & \mbox{wenn } j=1  \end{cases}$ 

Wir haben wieder $U_i\sim \mathcal{N}(0, \nu^2),\quad \epsilon_{ij}\sim \mathcal{N}(0,\sigma^2)$ und $\Cor(Y_{i1},Y_{i2})=\frac{\nu^2}{\nu^2+\sigma^2}$.

Die Quantität von Interesse ist wie beim gepaarten $t$-Test die erwartete Veränderung zwischen $t_1$ und $t_2$. Diese Quantität entspricht dem Parameter $\beta_1$.


### Daten

Das data.frame `d.long2` beinhaltet eine kontinuierliche abhängige Variable zu zwei Zeitpunkten mit $n=30$ und $n_i=2$ für alle $i$. Daten sind im **Long Format**, d.h. wir haben eine Zeile für jede Beobachtung, also zwei Zeilen für jede statistische Einheit.


```{r echo=TRUE}
d.long2<-read.csv("https://raw.githubusercontent.com/mcdr65/StatsRsource/master/Data/Rep2.csv",stringsAsFactors=TRUE)
str(d.long2)
```

```{r }
library(psych)
headTail(d.long2)
```

### Wide und Long Format

Mit `reshape()` kann man Daten vom Wide Format ins Long Format umwandeln und umgekehrt. 

```{r }
d.wide2<-reshape(d.long2,timevar="time",idvar="subject",direction="wide")
headTail(d.wide2)
```

Das Studieren der Beispiele in `?reshape` lohnt sich, da entsprechende Umwandlungen doch oft benötigt werden. Wenn man gerne `tidyverse` verwendet, kann man mit den Funktionen `pivot_longer` und `pivot_wider` arbeiten.


Im Wide Format haben wir nun eine Zeile pro statistische Einheit, dafür mehrere (hier zwei) Kolonnen.

Die beobachtete Korrelation der wiederholten Messungen bekommen wir mit

```{r }
cor(d.wide2[,-1])
```

Um ein Linear Mixed Model anzupassen, brauchen wir Daten **immer im Long Format**. Eine Zeile entspricht dann einer Beobachtung, nicht einer statistischen Einheit.




### Beschreiben 

Zuerst beschreiben wir die Daten

```{r }
psych::describeBy(d.long2$response,group=d.long2$time,mat=TRUE)
##Alternativen
tapply(d.long2$response,d.long2$time,summary)
sapply(split(d.long2$response,d.long2$time),summary)
psych::describe(d.wide2[,-1]) 
```

Mit `arsenal::paired()` bekommen wir

```{r }
tmp<-arsenal::paired(time~response,id=subject,data=d.long2,test=FALSE)
summary(tmp,text=TRUE)
```

Ein **Spaghetti plot** ist bei gepaarten Daten besser geeignet als ein Boxplot, da aus einem Boxplot das Design nicht eindeutig ist. Die Paarung der Beobachtungen ist im Boxplot nicht ersichtlich. 
  
```{r }
#| layout-ncol: 2
with(d.long2,interaction.plot(time,subject,response,ylab="response"))
boxplot(response~time,d.long2)
```
  
Es gibt viele Alternativen zum Plotten, z.B. mit `lattice` oder `ggplot2`:

```{r }
#| layout-ncol: 2
lattice::xyplot(response~time,groups=subject,data=d.long2,type="b")
##
library(ggplot2)  
p <- ggplot(data = d.long2, aes(x = time, y = response, group = subject))
p <- p+geom_point()+geom_line()+stat_smooth(aes(group = 1),method="lm",se=FALSE)
p <- p + stat_summary(aes(group=1), geom = "point", fun = mean,shape = 17, size = 4)
p
```



### Analyse: Als gepaarter $t$-test

Ein gepaarter Test ist bekannterweise äquivalent zu einem one-sample Test der Veränderung:

```{r }
pre<-d.long2$response[d.long2$time=="t1"]
post<-d.long2$response[d.long2$time=="t2"]
change<-post-pre
print(t.test(post,pre,paired=TRUE,data=d.long2),digits=6)
print(t.test(change),digits=6) # äquivalent  
```



### Analyse: Als Repeated Measures ANOVA*

`aov()` dient wie `lm()` zum Anpassen linearer Modelle. Der Unterschied ist die Art und Weise, wie `print()` und `summary()` den Fit behandeln.
Mit `aov()` ist der Ausdruck in der traditionellen Sprache der Varianzanalyse anstelle der linearen Modelle. Wenn die Modellformel einen einzelnen Fehlerterm enthält, wird dieser verwendet, um Fehlerstrata zu spezifizieren, und es werden geeignete Modelle innerhalb jeder Fehlerschicht angepasst.

```{r }
m.aov<-aov(response~time+Error(subject),data=d.long2)
```

```{r }
summary(m.aov)
```

Wir können die entsprechenden Quadratsummen von `aov()` reproduzieren. Dazu passen wir folgende Modelle an:

```{r }
mod0 <- lm(response~1,d.long2) 
mods <- lm(response~subject,d.long2)
modt <- lm(response~time,d.long2)
modts <-lm(response~subject+time,d.long2)
```
Die Residual-Quadratsummen der Modelle sind dann:

```{r }
rss.0 <- sum((mod0$residuals)^2)
rss.s <- sum((mods$residuals)^2)
rss.t <- sum((modt$residuals)^2)
rss.ts<- sum((modts$residuals)^2)
```

Wir haben dann:

```{r }
rss.0 #SS_total
rss.0-rss.t #SS_time
rss.0-rss.s #SS_subject
rss.ts #SS_residual_within
rss.0-rss.t+rss.ts#SS_total_within
```

Repeated Measures ANOVA ist meistens nicht empfehlenswert für die Analyse von wiederholten Messungen. Eine flexiblere und
moderne Alternative ist ein LMM. Ein solches Modell wollen wir jetzt an die Daten anpassen.


### Analyse: Als Linear Mixed Model (LMM)

Lineare Gemischte Modelle (LMM) sind die moderne Alternative zur Analyse von Messwiederholungen oder Beobachtungen mit korrelierten Fehlern. Der Vorteil gegenüber Repeated-Measures ANOVA ist, dass LMM nicht-balancierte Daten oder Daten mit fehlenden Werten besser verarbeiten. Klassische Repeated Measures ANOVA `aov(...+Error(subject))` brauchen balancierte Daten ohne Missings.

Wir verwenden im Folgenden die Funktion `lmer()` aus dem Paket `lme4` Zusätzlich nutzen wir auch das Paket `lmerTest` (mehr dazu später).
LMM werden mit der Maximum-Likelihood-Schätzung (siehe @sec-maxLik) angepasst (im Gegensatz zu `lm()` und `aov()`, die mit der Methode der kleinsten Quadrate angepasst werden).



#### LMM anpassen

Wir laden zuerst `lme4`, gefolgt von `lmerTest`

```{r }
library(lme4) 
library(lmerTest) #immer laden nach lme4
```
Die Syntax für ein Random Intercept Modell ist 

```{r }
m.2rep<-lmer(response~time+(1|subject), data=d.long2)
```

Wir brauchen die `lmer()` Funktion. Das neue Element in der Modellformel ist der Term `(1|subject)`. Dieser stellt ein Random Intercept dar (Abstand für Einheit $i$ zum fixed Intercept). Der Grund ist inzwischen bekannt: Die Beobachtungen innerhalb eines Subjekts sind gruppiert (wiederholte Messungen innerhalb eines Subjekts). Das Random Intercept induziert dann eine Korrelation der wiederholten Messungen.


#### Model Fit

`summary()` ist eine generische Funktion, der auch `lmer` Objekte übergeben werden können:

```{r }
summary(m.2rep,cor=FALSE)
```

Im Output sind neu die Between-subject und Within-subject Varianz der Random effects ersichtlich. Das sind die Parameter, die die Verteilung der Random effects spezifizieren. Die Random effects selber, die $U_i$, sehen wir hier nicht. Ersichtlich ist auch die Anzahl Beobachtungen und die Anzahl statistischer Einheiten. Die Fixed effects sind analog zum Linearen Modell zu interpretieren. Die geschätzte erwartete Veränderung ist `r summary(m.2rep)$coef[2,1]`.


#### Shrinkage*

Die geschätzten Random effects $\hat{U}_i$ selber können wir extrahieren mit `ranef()`. Sie sind posterior-Schätzungen bedingt auf die Daten, $\hat{U}_i=E(U_i\mid Y_i)$. Ihre Varianz ist kleiner als die wahre Varianzkomponente aufgrund von sogenannter Shrinkage (auf die wir hier nicht eingehen), $\Var(\hat{U}_i)<\nu^2$.

```{r }
ranef(m.2rep)
mean(ranef(m.2rep)$subject$"(Intercept)")
var(ranef(m.2rep)$subject$"(Intercept)")
```

<!-- Einen besseren  Output bekommen wir mit -->

<!-- ```{r } -->
<!-- parameters::parameters(m.2rep) -->
<!-- parameters(m.2rep,ci_method="satterthwaite") -->
<!-- ``` -->

#### Verteilung der $t$-Statistik für fixed effects*

In gemischten linearen Modellen (LMMs) ist die Verteilung der Teststatistiken für feste Effekte komplizierter als in klassischen linearen Modellen, da die Schätzung der Varianzkomponenten (zufällige Effekte) zusätzliche Unsicherheit einführt. 

Angenommen, wir testen einen festen Effekt $\beta_j$. Die Teststatistik lautet:
$$
t = \frac{\hat{\beta}_j}{\text{SE}(\hat{\beta}_j)}
$$

Da die Standardabweichung von geschätzten Varianzkomponenten abhängt, ist die Verteilung von 
$t$ nicht exakt eine $t$-Verteilung mit bekannten Freiheitsgraden. Die Satterthwaite-Methode approximiert die Freiheitsgrade $\nu$ sodass:

$$
t \sim t_\nu
$$

Die Approximation basiert auf der Idee, die Varianz der Schätzung selbst als Zufallsvariable zu behandeln und deren Unsicherheit zu berücksichtigen. 


<!-- Die geschätzten Freiheitsgrade $\nu$ werden durch folgende Formel berechnet: -->

<!-- $$ -->
<!-- \nu \approx \frac{2 \cdot \left[\text{Var}(\hat{\beta}_j)\right]^2}{\text{Var}\left[\text{Var}(\hat{\beta}_j)\right]} -->
<!-- $$ -->

<!-- Diese Formel basiert auf der Delta-Methode, einer Technik zur Approximation der Varianz einer Funktion einer Zufallsvariablen. -->

Die `lmerTest`-Erweiterung zu `lme4` berechnet $p$-Werte und Freiheitsgrade für feste Effekte. Die Freiheitsgrade sind nicht ganzzahlig und hängen vom jeweiligen Effekt und der Struktur der zufälligen Effekte ab.
Die Methode ist besonders nützlich bei unausgeglichenen Designs oder komplexen Random-Strukturen, wo klassische df-Schätzungen versagen. Das Laden von `lmerTest` nach dem Laden von `lme4` wird empfohlen (und das haben wir auch gemacht), wenn $p$-Werte benötigt werden, da es Freiheitsgrade approximiert und die $t$-Statistiken somit für Hypothesentests interpretierbarer macht.



#### Tests

Den Zeiteffekt explizit als Modellvergleich machen wir mit einem Modellvergleich:

```{r }
m.2rep0<-update(m.2rep,.~.-time)
anova(m.2rep0,m.2rep)##LR-Test
```

Alternativen wären `drop1()` für Wald-Tests und einfach `anova()`, weil wir nur eine Eingangsgrösse haben:

```{r }
drop1(m.2rep) ##Wald-type
anova(m.2rep)
```




#### Intraklassenkorrelation

Die Intraklassenkorrelation hatten wir oben schon berechnet. 

```{r }
print(VarCorr(m.2rep),comp="Variance")
```

Die geschätzte Intraklassenkorrelation ist also

$$
\widehat{\Cor}(Y_{i1},Y_{i2})=\frac{\hat{\nu}^2}{\hat{\nu}^2+\hat{\sigma}^2}=`r performance::icc(m.2rep)$ICC_adjusted`
$$


<!-- ## Alternativer Output{.smaller60} -->

<!-- ```{r } -->
<!-- library(easystats) -->
<!-- model_parameters(m.2rep,ci_method="satterthwaite") -->
<!-- `` -->

<!-- ## Model performance{.smaller60} -->

<!-- ```{r } -->
<!-- performance::icc(m.2rep) -->
<!-- ``` -->




#### Kontraste

In diesem Fall gibt es nur einen Kontrast von Interesse, der selber schon ein Parameter der Grundparametrisierung ist: 


```{r }
library(emmeans)
summary(emmeans(m.2rep,revpairwise~time),infer=TRUE)
```

Hier bringt dieser Schritt keine zusätzliche Information. Mit dem `emmeans()` kann man sich dann aber vor allem bei komplexeren Modellen Kontraste von Interesse berechnen lassen, wie wir das früher schon gemacht haben. 


#### Vorhersagen

LMM sind zweistufige Modelle, man hat bedingte (auf Subject bedingt) und marginale Vorhersagen. Wir können ein Data frame erstellen mit den bedingten und marginalen Vorhersagen und diese plotten:

```{r fig.dim=c(4,3)}
predictions <- data.frame(
  actual = d.long2$response,
  CondPred = predict(m.2rep),  # PREDICT AT SUBJECT LEVEL
  MargPred=predict(m.2rep,re.form=~0), # PREDICT MARGINALLY
  time = d.long2$time,
  subject=d.long2$subject)
```
Wir sehen, dass die marginalen Vorhersagen nicht von `subject` abhängen.

```{r }
headTail(predictions,8,8)
ggplot(predictions, aes(x = time, y = CondPred, color = subject)) +
    geom_point(aes(y=actual,color=subject))+
    geom_line(aes(y=CondPred,group=subject),lty=1)+
    geom_line(aes(y=MargPred,group=subject),lty=2,lwd=1.3,col="black")+theme(legend.position="none")+ylab("prediction")
``` 

Eine Alternative für bedingte Vorhersagen wäre 

```{r }
#| layout-ncol: 2
lattice::xyplot(fitted(m.2rep)~time,groups=subject,data=d.long2,type="b")
##oder
d.longG <- nlme::groupedData(fitted(m.2rep) ~ time | subject, data = d.long2)
plot(d.longG)
``` 



#### Nicht-Berücksichtigung der Korrelation

Was passiert bei Nicht-Berücksichtigung der korrelierten Fehler? Die Punktschätzungen werden nicht beeinflusst, aber die Standardfehler, und damit die Resultate von Intervallschätzungen und Tests:

- Die Unsicherheit des Effekts von between-subject oder between-cluster Variablen wird unterschätzt.
(Grund: Künstliche Erhöhung der Stichprobengrösse).

- Die Unsicherheit des Effekts von within-subject oder within-cluster Variablen wird überschätzt.
(Grund: Die Variabilität wird überschätzt, z. B. hat ein gepaarter $t$-Test mehr Power als ein unabhängiger $t$-Test).

- Vergleichen wir also mit den Resultate, wenn wir statt ein LMM ein LM (`lm()`) anpassen würden:
```{r }
summary(lm(response~time,data=d.long2))$coef ## false
```


Wir sehen, dass der within-subject Effekt dann einen grösseren Standardfehler hat und damit einen kleineren $t$-Wert als im LMM:
```{r }
summary(m.2rep)$coef ## correct
```





## Within-subject Design

Wir verallgemeinern nun den gepaarten $t$-Test auf ein within-subject Design.
 

### Daten und Design

Das Data frame `d.long` besteht aus 80 Beobachtungen mit $n_i=4$ wiederholten Messungen (`time`) von $n=20$ subjects (`subject`) auf einer kontinuierlichen abhängigen Variablen (`response`). 

Hier haben wir $n_i=4$ konstant für alle $i$. Die Anzahl Beobachtungen pro Einheit muss aber nicht konstant sein. Wir könnten ein LMM auch dann anpassen, wenn wir für jede Einheit $i$ eine unterschiedliche Anzahl Beobachtungen hätten (z.B. $n_1=2,n_2=5,\dots,n_n=3$).
```{r }
d.long<-read.csv("https://raw.githubusercontent.com/mcdr65/StatsRsource/master/Data/ToyRepAnova.csv",
                 stringsAsFactors=TRUE)
str(d.long)
psych::headTail(d.long)
```
```{r }
with(d.long,xtabs(~time))
```

### Beschreiben 

Zuerst beschreiben wir die Daten.

```{r }
#| layout-ncol: 2
with(d.long,interaction.plot(time,subject,response,ylab="response"))
## alternative with ggplot2
p <- ggplot(data = d.long, aes(x = time, y = response, group = subject))
p <- p+geom_point()+geom_line(lty=2)+stat_summary(fun=mean,geom="line",aes(group = 1),color="red",lwd=2)
p <- p + stat_summary(aes(group=1), geom = "point", fun = mean,shape = 17, size = 4)
p
```

<!-- Wie immer gibt es viele Alternativen, z.B.: -->

<!-- ```{r } -->
<!-- #| layout-ncol: 2 -->
<!-- d.longG<-nlme::groupedData(response~time|subject,data=d.long) -->
<!-- plot(d.longG) -->
<!-- d.longG<-nlme::groupedData(response~as.numeric(time)|subject,data=d.long) -->
<!-- plot(d.longG) -->
<!-- ``` -->


Wir können jeden Zeitpunkt einzeln beschreiben:

```{r }
psych::describeBy(d.long$response,group=d.long$time,mat=TRUE)
tapply(d.long$response,d.long$time,summary) #alternative
aggregate(response~time,data=d.long,summary) #alternative
```

Wir können auch mit dem Wide-Format arbeiten. Manchmal ist das für die deskriptive Anlayse einfacher. 

```{r }
d.wide<-reshape(d.long,v.names="response",idvar="subject",timevar="time",direction="wide")
headTail(d.wide)
summary(d.wide[,-1])
```


### Anpassen des LMM

Die Syntax ist äquivalent zum gepaarten $t$-Test. Wir nennen das neue Modellobjekt `m.4rep`:

```{r }
m.4rep<-lmer(response~time+(1|subject), data=d.long)
summary(m.4rep,cor=FALSE)
```

Neu sind nun zusätzliche feste Effekte, da `time` nun vierwertig ist. Der Globaltest für den Effekt von `time` mit `drop1()` zeigt, dass man `time` nicht aus dem Modell nehmen darf.

```{r }
drop1(m.4rep) ##Wald-type
```

Die Between-und within-subject Varianz ist im Output ersichtlich, kann aber auch extrahiert werden mit

```{r }
print(VarCorr(m.4rep),comp="Variance")
```

```{r include=FALSE}
v<- as.data.frame(VarCorr(m.4rep))
v$percent<-v$vcov/sum(v$vcov)
ReliabAll<-v$percent[1]
ReliabAll
```

Die geschätzte within-subject (within-unit) Korrelation -- also die Intraklassenkorrelation -- ist:

$\widehat{\Cor}(Y_{ij},Y_{ij'})=\frac{\hat{\sigma}^2_{U}}{\hat{\sigma}^2_{U}+\hat{\sigma}^2_{\epsilon}}=`r ReliabAll`$

<!-- ```{r } -->
<!-- pie(v$percent,labels=c("Subject","Residual")) -->
<!-- ``` -->

Wir schauen uns noch den Tukey-Anscombe- und den Q-Q Plot an. Die Varianz der Residuen sollte homogen sein und sie sollten normalverteilt sein. 

```{r }
#| layout-ncol: 2
plot(m.4rep,type=c("p","smooth"))
qqnorm(residuals(m.4rep))
```
Es gibt hier keine klare Evidenz gegen die Modellannahmen. 

Im `summary()`-Output sehen wir die geschätzten Zeiteffekte relativ zur Referenzkategorie. Wenn wir alle paarweisen Kontraste wollen (mit Konfidenzintervallen), können wir wieder `emmeans` brauchen.

```{r }
summary(emmeans(m.4rep,revpairwise~time,infer=TRUE))
```





## Within-Between-subject Design

Wir kommen jetzt zu einem Design, das in den Gesundheitswissenschaften häufig ist. Wir haben jetzt einen between-subject Faktor `group` $G$ und eine within-subject Variable `time` $T$.

Es werden also z.B. zwei Gruppen $A$ und $B$ (Levels des between-subject Faktors `group`) über die Zeit (within) beobachtet. Im Folgenden behandeln wir aber `time` nicht als Faktor, sondern als eine kontinuierliche Eingangsgrösse. `time` $T$ könnte aber auch als Faktor behandelt werden (Zeitpunkt statt Zeit).



### Modellstruktur

Wir haben jetzt einen linearen Prädiktor mit vier Parametern $\beta_0,\dots,\beta_3$, da jede Gruppe eine Lage und eine Steigung bezüglich Zeit hat. Das Random Intercept Modell schreiben wir
$$
Y_{ij}=\underbrace{\beta_0+\beta_1 G_{ij} + \beta_2 T_{ij}+\beta_3 GT_{ij}}_{fixed}+\underbrace{\overbrace{U_i}^{rand.intercept}+\overbrace{\epsilon_{ij}}^{resid.error}}_{random}
$${#eq-SPRI}


mit

$$G_{ij}=\begin{cases} 1 &\mbox{if }group=B\\
0 & \mbox{if } group=A  \end{cases}, \qquad GT_{ij}=\begin{cases} T_{ij} &\mbox{if }group=B\\
0 & \mbox{if } group=A  \end{cases}
$$

**Marginale Erwartung**: Schauen wir uns die Erwartungswerte an. Für die **marginale Erwartung** haben wir -- da alle random effects im Schnitt Null sind -- einfach den linearen Prädiktor $\beta_0+\beta_1 G_{ij} + \beta_2 T_{ij}+\beta_3 GT_{ij}$. Für Gruppe $A$ und $B$ gibt das:

$$
\begin{align}
A: E(Y_{ij})=&\beta_0+ \beta_2 T_{ij}\\
B: E(Y_{ij})=&(\beta_0+\beta_1) + (\beta_2+\beta_3)T_{ij}\\
\end{align}
$$

Wir sehen hier schön, dass jede Gruppe eine eigene Lage und eine eigene Steigung hat. Der Parameter von Interesse ist häufig der **Interaktionsparameter**$\beta_3$. Dieser ist als **Unterschied der Steigungen zwischen den beiden Gruppen** zu interpretieren.
Interaktion bedeutet: Der Effekt von `group` ist dann $\beta_1+\beta_3 T$, also eine Funktion der Zeit! Oder: Der Effekt von `time` ist dann $\beta_2+\beta_3 G$, also eine Funktion der Gruppe!

Die $U_i$'s interessieren häufig nicht, sie müssen aber im Modell sein, um der Korrelationsstruktur der Daten Rechnung zu tragen. 

Eine Erweiterung des Modells ist das **Random Slope Modell**, dieses erlaubt zusätzlich zum Random Intercept Modell noch unterschiedliche Slopes (also unterschiedliche Zeiteffekte) für jedes Subject. Das Random Slope Modell schreiben wir
$$
Y_{ij}=\underbrace{\beta_0+\beta_1 G_{ij} + \beta_2 T_{ij}+\beta_3 GT_{ij}}_{fixed}+\underbrace{\overbrace{U_{i0}}^{rand.intercept}+T_{ij}\overbrace{U_{i1}}^{rand.slope}+\overbrace{\epsilon_{ij}}^{resid.error}}_{random}
$${#eq-SPRS}

Die Interpretation der Fixed Effects ist analog. Das Modell erlaubt aber noch unterschiedliche Slopes bezüglich `time`. Jedes Subject hat dann eine eigene Lage und eine eigene Steigung.


<!-- **Bedingte Erwartung** (für die Interessierten) -->

<!-- - Random Intercept -->
<!-- $$ -->
<!-- \begin{align} -->
<!-- A: E(Y_{ij}|U_i)=&\beta_0+ \beta_2 T_{ij}+U_i\\ -->
<!-- B: E(Y_{ij}|U_i)=&(\beta_0+\beta_1) + (\beta_2+\beta_3)T_{ij}+U_i -->
<!-- \end{align} -->
<!-- $$ -->

<!-- - Random slope -->
<!-- $$ -->
<!-- \begin{align} -->
<!-- A: E(Y_{ij}|U_{i0},U_{i1})=&\beta_0+ \beta_2 T_{ij}+U_{i0}+T_{ij}U_{i1}\\ -->
<!-- B: E(Y_{ij}|U_{i0},U_{i1})=&(\beta_0+\beta_1) + (\beta_2+\beta_3)T_{ij}+U_{i0}+T_{ij}U_{i1} -->
<!-- \end{align} -->
<!-- $$ -->




### Simulation von Daten aus Modell*

Für die Interessierten: Mit dem folgenden Code simulieren wir Daten aus dem besprochenen Design: Wir simulieren den Verlauf von $n=100$ statistischen Einheiten aus zwei Gruppen $A$ und $B$. Jede Einheit hat vier Beobachtungen über die Zeit. Die abhängige Variable ist $Y$. Natürlich kennen wir bei realen Daten die wahren Parameter nicht, aber es lohnt sich, Daten aus einem Modell zu simulieren und dann die Analyse zu machen. Dies ist sehr hilfreich für das Verständnis des Designs, des Modells und schliesslich der Anlayse.


```{r echo=TRUE}
simulate <- function(seed=62) {
    n <-100  # number of subjects
    K <- 4  # number of measurements per subject
    # data frame with the design: everyone has a baseline measurement, and then measurements at random follow-up times
    d.SP <- data.frame(id = rep(seq_len(n), each = K), time = rep(1:K, n), group = rep(gl(2, n/2, labels = c("A", "B")), each = K))
    # design matrices for the fixed and random effects
    X <- model.matrix(~group * time, data = d.SP)
    Z_base <- cbind(1, d.SP$time[1:K])  # intercept and time columns for one subject
    Z <- kronecker(diag(n), Z_base)   # Block-diagonal matrix for all subjects
    beta <- c(10, 3, 1, 4)  # fixed effects coefficients
    ##
    var_intercept <- 1           # variance of random intercepts
    var_slope <- 1               # variance of random slopes
    correlation <- 0             # correlation between intercept and slope
    D <- matrix(c(var_intercept, correlation * sqrt(var_intercept * var_slope),
                       correlation * sqrt(var_intercept * var_slope), var_slope), nrow=2)
    sigma <- 2  # sd error terms
    # Simulate random effects for intercept and slope
    set.seed(seed)
    B <- MASS::mvrnorm(n, rep(0, ncol(Z_base)), D)
    b <- as.vector(t(B))
    # linear predictor
    eta <- X %*% beta + Z%*%b
    # we simulate continuous longitudinal data
    d.SP$y <- rnorm(n * K, mean = eta, sd = sigma)
    list(data=d.SP,parms=list(random=data.frame(varInt=1,varSlope=1,Corr=0),fixed=data.frame(beta0=10,beta1=3,beta2=1,beta3=4),sigma2=sigma^2))
}
simSP<-simulate()
d.SP<-simSP$data
```

### Design und Daten

Wir haben ein `group`(2) $\times$ `time`(4) between-within Design (auch Split-Plot Design), mit $n=100$ (50 pro Gruppe mit je vier Beobachtungen). Wir behandeln Zeit als eine kontinuierliche Eingangsgrösse! 


```{r }
str(d.SP)
with(d.SP,xtabs(~group+time))
```

Da wir die Daten aus einem Modell simuliert haben, kennen wir hier die wahren Werte der Parameter. Unter `$fixed` sehen wir die wahren Parameter der fixed effects. Unter `$random` sehen wir die wahre Varianz der Random Intercepts, der Random Slopes und die Korrelation dieser (die wir auf Null gesetzt haben). Unter `$sigma2` sehen wir die Residualvarianz.

```{r }
simSP$parms
```

Die (aus dem bekannten Modell simulierten) Daten im Long Format (400 Zeilen) sind dann

```{r }
psych::headTail(d.SP,4,4)
```

und im Wide Format (100 Zeilen), oft nützlich für deskriptive Statistik:

```{r }
d.SPwide<-reshape(d.SP,v.names="y",timevar="time",idvar="id",direction="wide")
psych::headTail(d.SPwide,4,4)
```




### Beschreiben

Hier wieder mit mehreren Varianten:

```{r }
#| layout-ncol: 2
with(d.SP,interaction.plot(x.factor=time,trace.factor=group,response=y))
lattice::xyplot(data = d.SP, y ~ time | group,groups = id, type = "l")
```




```{r }
tapply(d.SP$y, list(d.SP$group,d.SP$time), mean)
```

```{r }
psych::describeBy(d.SP$y, list(d.SP$group,d.SP$time), mat = TRUE)
```




```{r }
aggregate(y~time+group,data=d.SP,summary)##Alternative
```


```{r }
tapply(d.SPwide,d.SPwide$group,summary)##mit d.SPwide
```


```{r include=FALSE,eval=FALSE}
#Data are balanced, contr.sum nicht nötig
options(contrasts=c("contr.treatment","contr.poly"))
m1t <- lmer(y ~ group * time + (1 | id), data = d.SP)
options(contrasts=c("contr.sum","contr.poly"))
m1s <- lmer(y ~ group * time + (1 | id), data = d.SP)
```


### Modelle anpassen

Wir haben als fixed effects: `group`, `time` und  `group:time`-Interaktion. Wir haben zwei verschiedene Random-Effects Strukturen `(1|subject)` (für das random intercept Modell) und  `(time|subject)` (für das random slope Modell):

1. Random intercept model

```{r }
m1 <- lmer(y ~ group * time + (1 | id), data = d.SP)
```
2. Random slope. Schätzt zusätzlich die Varianz der Slopes und die Kovarianz Intercept-Slopes. Syntax: `time|id`

```{r }
m2 <- lmer(y ~ group * time + (time | id), data = d.SP)
```


```{r include=FALSE,eval=FALSE}
getME(m2,"X")
getME(m2,"Z")
```

### Angepasste Modelle

#### Random Intercept

Versuchen Sie, die Parameterschätzungen der festen Effekte unten in der rechten Graphik nachzuvollziehen. So ist z.B. $\hat{\beta}_3=`r summary(m1)$coef[4,1]`$ der geschätzte erwartete Unterschied in der Steigung zwischen Gruppe $A$ und $B$, $\hat{\beta}_2=`r summary(m1)$coef[3,1]`$ ist die geschätzte erwartete Steigung für Gruppe $A$, usw. 


```{r }
summary(m1, cor = FALSE)
```


```{r }
#| layout-ncol: 2
predicted <- predict(m1)
lattice::xyplot(data = d.SP, y ~ time | group,groups = id, type = "l",main="Daten")
lattice::xyplot(data = d.SP, predicted ~ time | group, groups = id, type = "l",main="Modell")
```

#### Random Slope

Für das random slope Modell sehen wir zusätzlich eine Variabilität in den Steigungen für jede statistische Einheit. Die Punktschätzungen für die fixed effects bleiben aber gleich. 

```{r }
summary(m2, cor = FALSE)

```

```{r }
#| layout-ncol: 2
predicted <- predict(m2)
lattice::xyplot(data = d.SP, y ~ time | group,groups = id, type = "l",main="Daten")
lattice::xyplot(data = d.SP, predicted ~ time | group, groups = id, type = "l",main="Modell")
```

Beim Random Slope Modell ist die Varianz des zufälligen Beitrags eine quadratische Funktion der Zeit, also nicht mehr konstant wie beim Random Intercept Modell. Die zufällige Komponente für Zeit $T$ ist $U_{i0} + U_{i1} \cdot T$ und die Varianz

$$
\begin{align}
\text{Var}(U_{i0} + U_{i1} \cdot T)
&= \text{Var}(U_{i0}) + T^2 \text{Var}(U_{i1}) + 2T \,\text{Cov}(U_{i0}, U_{i1})\\
&= \sigma^2_0 + T^2 \sigma^2_1 + 2T \sigma_{01}.
\end{align}
$$





#### Testen von Random Effects 

Modell `m1` ist ja verschachtelt im Modell `m2`. Wir können also die Hypothese testen, dass die Variabilität der random slopes Null ist:


```{r }
anova(m1, m2,refit=FALSE) #damit REML wie lmerTest::ranova()
```
oder 

```{r }
lmerTest::ranova(m2)
```

Das Random Intercept Modell wird also zugunsten des Random Slope Modells verworfen.


#### Caterpillar Plot von Random Effects

Im Output hatten wir bis jetzt **Varianzparameter**, nicht die Random Effects selber. Die geschätzten zufälligen Effekte (**Best linear unbiased predictions (BLUPs)**) für jedes Subjekt im Modell, dargestellt als Punktdiagramm bekommen wir mit 

```{r }
dotplot.ranef.mer(ranef(m2))
```





### Testen von Fixed Effects

Das Hauptinteresse liegt meistens im Testen der fixed effects. Zuerst der Interaktionseffekt:

```{r }
drop1(m2)
```
`drop1()` testet richtigerweise nur die Interaktion. Haupteffekte sollten in der Gegenwart von Interaktion nicht getestet werden. 

**Type III Tests**: Macht man es trotzdem, muss man sogenannte Type III Tests und den Zusammenhang mit der Default-Effektkodierung sehr gut verstehen. Wir gehen hier nicht näher darauf ein. Die Funktion `anova.lmerModLmerTest()` aus `lmerTest` macht diese Tests korrekt bei Aufruf von `anova()` und Übergabe eines `lmer`-Objekts und ist unabhängig von der Parametrisierung (im Gegensatz zu `car::Anova(...,type=3)`). 



### Trends und Kontraste von Trends 

Die Effektparameterisierung gab uns für die fixed effects:

```{r }
summary(m2)$coef
```

Wir wollen jetzt eine Schätzung für die Zeiteffekte in beiden Gruppen $A$ und $B$ und eine Schätzung des Unterschieds des Zeiteffekts zwischen Gruppe $A$ und $B.$ Dies bekommen wir die mit `emmeans::emtrends()`


```{r }
summary(emmeans::emtrends(m2,trt.vs.ctrl~group,var="time"),infer=TRUE)
```
Die Gruppe $B$ verändert sich pro Zeiteinheit um 4.17 Einheiten auf $Y$ mehr als die Gruppe $A$. Eine Schätzung der Steigung in der Gruppe $A$ und vom Unterschied in den Steigungen zwischen den Gruppen hatten wir schon in der Effektparameterisierung. Die Steigung in der Gruppe $B$ ist 5.34, das entspricht in der Grundparametrisierung 1.172+4.168.




### Modellannahmen

Das Testen von Modellannahmen ist oft nicht trivial. Es lohnt sich diesbezüglich bei Bedarf Hilfe zu holen. 

Hier gibt es keine Evidenz gegen die Modellannahmen. Das wäre auch erstaunlich, haben wir doch die Daten aus demselben Modell simuliert, welches wir dann an die Daten angepasst haben.

Streuung Residuen

```{r fig.dim=c(10,8)}
#| layout-ncol: 2
plot(m2,resid(.)~fitted(.)|group)
plot(m2,resid(.)~fitted(.)|group*time)
```


Streuung und Verteilung Random effects

```{r echo=FALSE}
#| layout: "[[1,1,1],[1,1,1]]"
hist(resid(m2))
hist(ranef(m2)$id$"(Intercept)")
hist(ranef(m2)$id$time)
qqnorm(resid(m2))
qqnorm(ranef(m2)$id[,1])
qqnorm(ranef(m2)$id[,2])
```



<!-- ## Software {.smaller50} -->

<!-- ```{r echo=FALSE} -->
<!-- library(grateful) -->
<!-- cite_packages(pkgs = "Session",output="table",out.dir=getwd(),cite.tidyverse=FALSE,omit=c("grateful","knitr")) -->
<!-- ``` -->










